---
title: "Tema 0. Eines per a una estadística computacional"
author: "Estadística — Grau en Enginyeria Informàtica"
date: "Curs 2026–27"
lang: ca
format:
  revealjs:
    css: uab-theme-ca.css
    theme: simple
    scrollable: true
    center: false
    slide-number: c/t
    transition: fade
    logo: images/uab.png
    footer: "Estadística — Tema 0"
    toc: false
execute:
  echo: true
  warning: false
  message: false
knitr:
  opts_chunk:
    fig.align: "center"
    fig.width: 7
    fig.height: 4
---

```{r setup}
#| include: false
has_pkg <- function(p) requireNamespace(p, quietly = TRUE)
library(tibble)
set.seed(2026)
```

<!--
NOTA per a qui renderitzi aquest fitxer:
- Poseu el logotip de la UAB a images/uab.png (única imatge no generada per R).
- Tots els diagrames de flux originals (tikz) s'han convertit a llistes o taules
  Markdown senzilles, ja que no aporten dades a graficar amb R.
- Tots els exemples numèrics/gràfics es generen amb codi R real.
-->

## De les dades a una decisió {.smaller}

::: {.exampleblock}
De les dades al codi, del codi als resultats, dels resultats a una decisió.
:::

## Per què un tema 0? {.smaller}

- En aquesta assignatura no només farem càlculs: també aprendrem a **treballar amb dades**.
- L'objectiu és que cada resultat sigui: traçable, reproduïble, comunicable i fàcil de revisar.
- Això és especialment important en informàtica: dades, scripts, versions i informes han de conviure.

::: {.block}
#### Idea central
**Estadística = dades + probabilitat + codi + interpretació**
:::

::: {.alertblock}
#### Missatge pràctic
El codi que no es pot reproduir és difícil de validar.
:::

## Objectius de la sessió {.smaller}

Al final d'aquest tema hauríeu de poder:

1. Obrir un projecte d'RStudio de manera ordenada.
2. Crear i executar un script senzill en R.
3. Importar dades i generar una primera taula o gràfic.
4. Preparar un informe breu amb Quarto.
5. Fer servir Git i GitHub per lliurar una pràctica reproduïble.
6. Entendre per què la simulació i la computació paral·lela apareixeran al llarg del curs.

::: {.block}
#### No és un curs de programació avançada
És una introducció al **flux de treball computacional** que farem servir per aprendre estadística.
:::

## Les eines del curs {.smaller}

::: {.two-col}
<div>

::: {.block}
#### Treball local
- **R**: llenguatge per a càlcul estadístic.
- **RStudio/Posit**: entorn de treball.
- **Quarto**: informes amb text, codi i resultats.
:::

::: {.block}
#### Treball amb versions
- **Git**: historial de canvis.
- **GitHub**: repositori remot i lliuraments.
:::

</div>
<div>

::: {.block}
#### Paquets d'R
- `tidyverse`: manipulació i visualització.
- `readr`: lectura de fitxers.
- `ggplot2`: gràfics.
- `future`, `furrr`: paral·lelització.
:::

::: {.alertblock}
#### Durant el curs
No cal memoritzar totes les funcions: cal aprendre a construir un procés net i verificable.
:::

</div>
:::

## Flux de treball recomanat {.smaller}

**Dades → Codi → Resultats → Informe**, amb **Git/GitHub** connectat a cada pas (versiona el codi i acompanya l'informe final).

::: {.block}
#### Principi de reproduïbilitat
Una altra persona hauria de poder obtenir els mateixos resultats executant el vostre codi en el mateix projecte.
:::

## R com a calculadora estadística {.smaller}

```{r r-calc}
# Operacions bàsiques
2 + 3
sqrt(16)
log(100)

# Objectes
x <- c(12, 15, 13, 18, 20)
mean(x)
sd(x)
summary(x)
```

- En R assignem valors amb `<-`.
- Un vector és una col·lecció de valors.
- Moltes funcions estadístiques bàsiques ja estan incorporades.

::: {.alertblock}
#### Bon hàbit
Comenteu el codi amb `#`: ajuda a entendre què esteu fent.
:::

## Primer exemple: temps d'execució {.smaller}

```{r temps-exec}
set.seed(123)
temps_ms <- c(31, 29, 34, 30, 35, 33, 32, 80)

mean(temps_ms)
median(temps_ms)
sd(temps_ms)
summary(temps_ms)
```

::: {.block}
#### Pregunta estadística
Quin és un temps típic d'execució? Hi ha algun valor sospitós?
:::

- La mitjana és sensible a valors extrems.
- La mediana pot ser més robusta.
- La desviació típica mesura variabilitat.

## Per practicar: interpretar un resum {.smaller}

::: {.block}
#### Problema
Amb les dades `temps_ms` de la diapositiva anterior, indiqueu: (a) quin valor sembla atípic, (b) si l'esperaríeu que la mitjana fos més gran o més petita que la mediana, i (c) per què.
:::

[Mostra la solució →](#sol-temps){.solution-link}

## Solució: interpretar el resum {#sol-temps visibility="hidden"}

::: {.solutionblock}
#### Solució
(a) El valor 80 destaca clarament respecte als altres (tots entre 29 i 35).
(b) La mitjana hauria de ser **més gran** que la mediana, perquè un valor extrem gran l'estira cap amunt.
(c) La mediana només depèn de l'ordre dels valors centrals, no de la seva magnitud, mentre que la mitjana suma tots els valors i el 80 pesa molt en aquesta suma.
:::

```{r temps-check}
c(mitjana = mean(temps_ms), mediana = median(temps_ms))
```

## Dades en format taula {.smaller}

```{r bench-tibble}
library(tidyverse)

bench <- tibble(
  algorisme = c("A", "A", "A", "B", "B", "B"),
  mida = c(1000, 5000, 10000, 1000, 5000, 10000),
  temps_ms = c(8, 40, 85, 6, 29, 62)
)

bench
```

::: {.two-col}
<div>

::: {.block}
#### Una fila = una observació
Cada fila representa una execució o mesura.
:::

</div>
<div>

::: {.block}
#### Una columna = una variable
Per exemple: algorisme, mida de l'entrada, temps d'execució.
:::

</div>
:::

## Una primera visualització {.smaller}

```{r bench-plot, fig.height=4}
ggplot(bench, aes(x = mida, y = temps_ms, color = algorisme)) +
  geom_point(size = 3) +
  geom_line() +
  labs(
    x = "Mida de l'entrada",
    y = "Temps d'execució (ms)",
    color = "Algorisme"
  ) +
  theme_minimal()
```

::: {.alertblock}
#### Connexió amb el curs
La descriptiva bivariant començarà precisament amb relacions entre dues variables.
:::

## Projectes d'RStudio {.smaller}

::: {.two-col}
<div>

::: {.block}
#### Què és un projecte?
Una carpeta que conté tot el necessari per a una anàlisi: dades, scripts, informes, resultats i historial de versions.
:::

</div>
<div>

::: {.block}
#### Estructura recomanada
```
estadistica-ei/
  data/
  R/
  reports/
  figures/
  README.md
  practica0.qmd
```
:::

</div>
:::

::: {.alertblock}
#### Regla pràctica
Eviteu rutes absolutes com `/home/usuari/Escriptori/...`. Feu servir camins relatius dins del projecte.
:::

## Llegir dades {.smaller}

```r
library(tidyverse)

logs <- read_csv("data/logs_servidor.csv")

glimpse(logs)
summary(logs)
```

::: {.block}
#### Exemples de dades del curs
Logs de servidor, temps d'execució, resultats de simulacions, errors de transmissió, peticions per segon.
:::

::: {.alertblock}
#### Important
No modifiqueu manualment les dades originals: creeu scripts que facin la neteja.
:::

## Quarto: informes reproduïbles {.smaller}

::: {.two-col}
<div>

::: {.block}
#### Un informe Quarto combina
- text explicatiu,
- codi en R,
- taules,
- gràfics,
- conclusions.
:::

</div>
<div>

::: {.alertblock}
#### Per què és útil?
Si canvien les dades o el codi, l'informe es pot tornar a generar automàticament.
:::

::: {.block}
#### Lliuraments
Les pràctiques poden contenir el fitxer `.qmd`, el codi, les dades i el resultat en HTML o PDF.
:::

</div>
:::

## Un fragment mínim de Quarto {.smaller}

````markdown
---
title: "Pràctica 0"
author: "Nom Cognoms"
format: html
---

## Objectiu
Analitzem els temps d'execució d'un algoritme.

```{{r}}
temps <- c(31, 29, 34, 30, 35, 33, 32, 80)
summary(temps)
```

## Comentari
La mediana és menys sensible al valor extrem que la mitjana.
````

## Git: control de versions {.smaller}

::: {.two-col}
<div>

::: {.block}
#### Què resol Git?
- Guardar l'historial del projecte.
- Recuperar versions anteriors.
- Saber què ha canviat.
- Treballar de forma ordenada.
:::

</div>
<div>

::: {.alertblock}
#### Sense Git
```
practica.R
practica_final.R
practica_final_bona.R
practica_final_bona2.R
```
:::

::: {.block}
#### Amb Git
Un fitxer, amb historial de canvis.
:::

</div>
:::

## Cicle bàsic amb Git {.smaller}

```bash
git status

git add practica0.qmd R/analisi.R

git commit -m "Afegeix primera anàlisi descriptiva"

git push
```

1. Miro l'estat del projecte.
2. Marco els fitxers que vull guardar.
3. Faig una fotografia del projecte.
4. La pujo a GitHub.

::: {.alertblock}
#### Missatges de commit
Han de descriure el canvi, no només dir "canvis".
:::

## Ordenar un cicle de Git {.smaller}

::: {.block}
#### Problema
Ordeneu correctament aquestes quatre ordres perquè formin un cicle de treball vàlid: `git push`, `git commit -m "..."`, `git add fitxer.R`, `git status`.
:::

[Mostra la solució →](#sol-git){.solution-link}

## Solució: cicle de Git {#sol-git visibility="hidden"}

::: {.solutionblock}
#### Solució
1. `git status` — comprovar què ha canviat.
2. `git add fitxer.R` — marcar els canvis a desar.
3. `git commit -m "..."` — fer la fotografia local amb un missatge descriptiu.
4. `git push` — pujar-ho a GitHub.
:::

## GitHub: lliuraments i col·laboració {.smaller}

::: {.two-col}
<div>

::: {.block}
#### Què aportarà GitHub al curs?
- Repositoris per a pràctiques.
- Historial de lliuraments.
- README amb instruccions.
- Possibilitat de revisar codi.
:::

</div>
<div>

::: {.block}
#### Un bon repositori conté
- `README.md`: què fa el projecte.
- `data/`: dades necessàries.
- `R/`: scripts.
- `reports/`: informe final.
- commits clars i ordenats.
:::

</div>
:::

## Exemple de README {.smaller}

```bash
# Pràctica 0: temps d'execució

Objectiu: analitzar descriptivament els temps d'execució
simulats de dos algoritmes.

## Fitxers
- data/temps_algoritmes.csv: dades d'entrada
- R/analisi.R: codi principal
- reports/practica0.qmd: informe reproduïble

## Com reproduir els resultats
1. Obrir el projecte a RStudio.
2. Executar reports/practica0.qmd.
```

## Simulació: una idea que apareixerà sovint {.smaller}

```{r simulacio-temps}
set.seed(2026)

# Simulem 1000 temps de resposta en ms
temps <- rnorm(n = 1000, mean = 120, sd = 15)

mean(temps)
quantile(temps, c(.05, .50, .95))
```

- La simulació ens ajuda a entendre fenòmens aleatoris.
- Permet experimentar sense tenir encara dades reals.
- Serà central en probabilitat, inferència i bootstrap.

::: {.alertblock}
#### Reproduïbilitat
`set.seed()` fa que una simulació es pugui repetir.
:::

## Exemple: simular peticions a un servidor {.smaller}

```{r peticions-servidor, fig.height=3.6}
set.seed(123)

# Nombre de peticions per segon
peticions <- rpois(n = 60, lambda = 2.5)

tibble(segon = 1:60, peticions = peticions) |>
  ggplot(aes(x = segon, y = peticions)) +
  geom_col() +
  theme_minimal()
```

::: {.block}
#### Pregunta
Quina és la probabilitat de tenir més de 5 peticions en un segon?
:::

Aquest exemple connecta amb la distribució de Poisson, i també amb capacitat, rendiment i cues.

[Mostra la solució →](#sol-poisson){.solution-link}

## Solució: peticions per segon {#sol-poisson visibility="hidden"}

::: {.solutionblock}
#### Solució
:::

```{r poisson-check}
1 - ppois(5, lambda = 2.5)
mean(rpois(100000, lambda = 2.5) > 5)
```

Amb $\lambda=2.5$, la probabilitat de superar 5 peticions en un segon és petita (al voltant d'un 4%) — ho veurem amb detall al tema de Probabilitat II.

## Per què parlar de computació paral·lela? {.smaller}

::: {.block}
#### Moltes tasques estadístiques són repetitives
- 10.000 simulacions Monte Carlo.
- 5.000 mostres bootstrap.
- Comparar molts paràmetres.
- Avaluar molts escenaris.
:::

::: {.alertblock}
#### Idea
Si les repeticions són independents, sovint podem repartir-les entre diversos nuclis del processador.
:::

## Primer tast de paral·lelització amb R {.smaller}

```{r paral·lel}
#| eval: !expr has_pkg("furrr")
library(future)
library(furrr)

plan(multisession, workers = 4)

simula_mitjana <- function(i) {
  x <- rnorm(10000, mean = 0, sd = 1)
  mean(x)
}

resultats <- future_map_dbl(1:1000, simula_mitjana)

mean(resultats)
sd(resultats)
```

::: {.block}
#### Lectura del codi
Fem 1000 simulacions independents i les distribuïm entre diversos processos.
:::

## Bones pràctiques des del primer dia {.smaller}

::: {.two-col}
<div>

::: {.block}
#### Codi
- Noms de variables clars.
- Comentaris breus i útils.
- Scripts ordenats per blocs.
- Cap resultat copiat manualment.
:::

</div>
<div>

::: {.block}
#### Projecte
- Carpeta estructurada.
- Fitxers amb noms informatius.
- README actualitzat.
- Commits freqüents i descriptius.
:::

</div>
:::

::: {.alertblock}
#### Objectiu
Que una altra persona pugui entendre què heu fet sense preguntar-vos-ho.
:::

## Errors habituals {.smaller}

::: {.two-col}
<div>

::: {.alertblock}
#### Eviteu
- Codi només a la consola.
- Fitxers sense estructura.
- Rutes absolutes.
- Gràfics enganxats manualment.
- No fer commits fins al final.
:::

</div>
<div>

::: {.block}
#### Feu
- Scripts i informes reproduïbles.
- Projectes d'RStudio.
- Camins relatius.
- Taules i gràfics generats amb codi.
- Commits petits i freqüents.
:::

</div>
:::

## Per practicar {.smaller}

::: {.block}
#### Tasques
1. Instal·lar o comprovar R, RStudio, Git i Quarto.
2. Crear un repositori a GitHub per a l'assignatura.
3. Crear un projecte d'RStudio connectat al repositori.
4. Escriure un script que simuli o llegeixi dades de temps d'execució.
5. Crear un informe `practica0.qmd` amb una taula, un gràfic i una interpretació breu.
6. Fer alguns commits i pujar-los a GitHub.
:::
