---
title: "Estadística descriptiva univariant"
author: "Estadística — Grau en Enginyeria Informàtica"
date: "Curs 2026–27"
lang: ca
format:
  revealjs:
    css: uab-theme-ca.css
    theme: simple
    scrollable: true
    center: false
    slide-number: c/t
    transition: fade
    logo: images/uab.png
    footer: "Descriptiva univariant"
    toc: false
execute:
  echo: true
  warning: false
  message: false
knitr:
  opts_chunk:
    fig.align: "center"
    fig.width: 7
    fig.height: 4
---

```{r setup}
#| include: false
library(tidyverse)
set.seed(2026)

# Dades simulades de "logs" que fem servir en tota la presentació,
# inspirades directament en els exemples del document original.
logs <- tibble(
  id = 1:1000,
  navegador = sample(c("Chrome", "Firefox", "Safari", "Edge"),
                      1000, replace = TRUE, prob = c(0.43, 0.26, 0.18, 0.13)),
  estat = sample(c("OK", "ERROR"), 1000, replace = TRUE, prob = c(0.824, 0.176)),
  temps_ms = c(rnorm(950, mean = 100, sd = 20), rnorm(50, mean = 500, sd = 80))
)
```

## Dades, codi, visualització, simulació i reproduïbilitat

## Per què començar per descriptiva univariant? {.smaller}

- Abans de modelitzar, predir o programar un algoritme, cal **mirar les dades**.
- La descriptiva univariant respon preguntes bàsiques: quins valors apareixen? quin és un valor típic? hi ha molta variabilitat? hi ha valors estranys o errors?
- En informàtica això apareix en **logs**, **benchmarks**, **latència**, **errors**, **memòria** i **experiments A/B**.

::: {.block}
#### Idea clau
Una variable no és només una columna: és una història sobre un sistema.

**Dades → Resum → Gràfic → Interpretació → Decisió**
:::

## Objectius del tema {.smaller}

Al final d'aquest tema hauríeu de poder:

1. Reconèixer el tipus d'una variable i escollir el resum adequat.
2. Construir taules de freqüències i gràfics amb R.
3. Calcular i interpretar mitjana, mediana, moda, variància, desviació típica, quartils i percentils.
4. Detectar asimetria, valors atípics i possibles errors de registre.
5. Preparar un petit informe reproduïble amb RStudio, Quarto i GitHub.

::: {.block}
#### Enfocament computacional
No farem només càlculs manuals: aprendrem a **automatitzar**, **visualitzar** i **documentar** l'anàlisi.
:::

## El flux de treball que farem servir {.smaller}

**Dades → Codi R → Gràfics → Informe**

::: {.two-col}
<div>

::: {.block}
#### Eines
- R per calcular.
- RStudio per treballar per projectes.
- Quarto per fer informes.
- GitHub per versionar i lliurar.
:::

</div>
<div>

::: {.block}
#### Bones pràctiques
- Codi curt i llegible.
- Dades separades del codi.
- Resultats regenerables.
- Commits amb missatges informatius.
:::

</div>
:::

# Variables i dades

## Tipus de variables: exemples informàtics {.smaller}

::: {.two-col}
<div>

::: {.block}
#### Qualitatives
- **Nominals**: sistema operatiu, navegador, estat d'una petició `OK`/`ERROR`, tipus d'usuari.
- **Ordinals**: prioritat baixa/mitjana/alta, severitat d'un bug, nivell de risc.
:::

</div>
<div>

::: {.block}
#### Quantitatives
- **Discretes**: nombre d'errors, peticions per minut, commits per setmana.
- **Contínues**: latència, temps d'execució, ús de memòria, temperatura d'un sensor.
:::

</div>
:::

::: {.alertblock}
#### Pregunta recurrent
El fet que una variable estigui codificada amb números no vol dir necessàriament que sigui quantitativa.
:::

## La matriu de dades {.smaller}

- Les **files** són casos o observacions.
- Les **columnes** són variables.
- La mida mostral és el nombre de files: $n$.
- Cada columna ha de tenir un significat i unes unitats clares.

```{r matriu-dades}
head(logs, 5)
```

## Llegir dades amb R {.smaller}

```r
library(tidyverse)

logs <- read_csv("data/logs_api.csv")

glimpse(logs)
summary(logs$temps_ms)
```

::: {.block}
#### Objectiu
Passar d'un fitxer de dades a un objecte que podem explorar, resumir i representar gràficament.
:::

```{r glimpse-logs}
glimpse(logs)
```

# Freqüències i gràfics

## Freqüència absoluta i relativa {.smaller}

Per una variable amb valors $x_1,\ldots,x_k$:

::: {.two-col}
<div>

::: {.block}
#### Freqüència absoluta
$$n_i = \text{nombre d'observacions amb valor } x_i, \qquad \sum_{i=1}^k n_i = n$$
:::

</div>
<div>

::: {.block}
#### Freqüència relativa
$$f_i = \frac{n_i}{n}, \qquad \sum_{i=1}^k f_i = 1$$
:::

</div>
:::

::: {.alertblock}
#### Interpretació
Les freqüències relatives permeten comparar mostres de mides diferents.
:::

## Taules de freqüències amb R {.smaller}

```{r freq-taula}
freq_abs <- table(logs$estat)
freq_rel <- prop.table(freq_abs)

freq_abs
round(freq_rel, 3)
```

::: {.block}
#### Pregunta
És acceptable una taxa d'error com la que veieu aquí? Depèn del context i del sistema.
:::

## Representació de variables qualitatives {.smaller}

- Per variables qualitatives fem servir sobretot **diagrames de barres**.
- El diagrama de sectors pot ser útil amb poques categories, però sovint és menys informatiu.
- En informàtica interessa veure ràpidament quina categoria domina.

```{r barres-navegador, fig.height=3.6}
ggplot(logs, aes(x = navegador)) +
  geom_bar(fill = "#006747") +
  labs(title = "Peticions per navegador", x = "Navegador", y = "Nombre de peticions") +
  theme_minimal()
```

::: {.block}
#### Missatge metodològic
El codi del gràfic ha de formar part de l'informe. Això permet reproduir exactament el resultat.
:::

## Freqüències acumulades {.smaller}

Per variables numèriques ordenables:
$$N_i = n_1 + n_2 + \cdots + n_i, \qquad F_i = \frac{N_i}{n}.$$

::: {.block}
#### Aplicació informàtica
Si $X$ és el temps de resposta d'una API, $F(200)$ pot interpretar-se com la proporció de peticions amb temps de resposta $\leq 200$ ms.
:::

```{r freq-acum}
ecdf_temps <- ecdf(logs$temps_ms)
ecdf_temps(200)
```

::: {.alertblock}
#### Pregunta útil
Quin percentatge de peticions compleix el llindar de qualitat del servei?
:::

## Histogrames: forma de la distribució {.smaller}

- Per variables quantitatives contínues, l'histograma resumeix la distribució.
- Cal escollir un nombre d'intervals o *bins*.
- Massa pocs intervals amaguen informació; massa intervals afegeixen soroll.

```{r histograma, fig.height=3.8}
ggplot(logs, aes(x = temps_ms)) +
  geom_histogram(bins = 30, fill = "#14416E") +
  labs(title = "Distribució dels temps de resposta",
       x = "Temps de resposta (ms)", y = "Nombre de peticions") +
  theme_minimal()
```

## Experiment ràpid: canviar el nombre de bins {.smaller}

::: {.block}
#### Tasca
Canvieu `bins = 10`, `bins = 30` i `bins = 80`. Canvia la història que explica el gràfic?
:::

```{r bins-comparacio, fig.height=4}
p10 <- ggplot(logs, aes(temps_ms)) + geom_histogram(bins = 10) + theme_minimal() + labs(title="bins=10")
p30 <- ggplot(logs, aes(temps_ms)) + geom_histogram(bins = 30) + theme_minimal() + labs(title="bins=30")
p80 <- ggplot(logs, aes(temps_ms)) + geom_histogram(bins = 80) + theme_minimal() + labs(title="bins=80")
if (requireNamespace("patchwork", quietly = TRUE)) {
  library(patchwork); p10 + p30 + p80
} else {
  p30
}
```

## Compte amb els intervals de diferent amplada {.smaller}

- Si tots els intervals tenen la mateixa amplada, podem dibuixar alçades proporcionals a les freqüències.
- Si els intervals tenen amplades diferents, l'àrea del rectangle ha de ser proporcional a la freqüència.
- Altrament podem obtenir una representació visualment enganyosa.

::: {.block}
#### Regla pràctica
En un histograma, el que importa és l'**àrea**, no només l'alçada.
:::

# Mesures de centre

## Mesures de centre {.smaller}

::: {.three-col}
<div>

::: {.block}
#### Mitjana
$$\bar{x}=\frac{1}{n}\sum_{i=1}^n x_i$$
Valor d'equilibri. Sensible a valors extrems.
:::

</div>
<div>

::: {.block}
#### Mediana
Valor central un cop ordenades les dades. Robusta davant d'extrems.
:::

</div>
<div>

::: {.block}
#### Moda
Valor més freqüent. Molt útil en variables qualitatives o discretes.
:::

</div>
:::

::: {.alertblock}
#### En dades computacionals
Temps de resposta, mida de fitxers i ús de memòria poden tenir cues llargues. La mediana sovint és més informativa que la mitjana.
:::

## Mitjana i mediana amb valors extrems {.smaller}

```{r extrems}
temps_A <- c(98, 101, 99, 100, 102, 97, 103)
temps_B <- c(98, 101, 99, 100, 102, 97, 620)

c(mitjana_A = mean(temps_A), mediana_A = median(temps_A))
c(mitjana_B = mean(temps_B), mediana_B = median(temps_B))
```

::: {.alertblock}
#### Interpretació
Un sol valor extrem pot canviar molt la mitjana, però no necessàriament la mediana.
:::

## Resums amb R {.smaller}

```{r resums-r}
logs |>
  summarise(
    n = n(),
    mitjana = mean(temps_ms),
    mediana = median(temps_ms),
    minim = min(temps_ms),
    maxim = max(temps_ms)
  )
```

::: {.block}
#### Bona pràctica
No doneu només un número. Doneu també el context: unitats, mida mostral i possibles valors atípics.
:::

## Quan la mitjana pot enganyar {.smaller}

::: {.two-col}
<div>

::: {.block}
#### Exemple clàssic: sous
Quatre programadors cobren 1000€ i el propietari 6000€.
$$\bar{x}=\frac{4\cdot 1000+6000}{5}=2000$$
:::

</div>
<div>

::: {.block}
#### Exemple informàtic: latència
Moltes peticions responen en 100 ms, però algunes fallen i triguen 2 s.
$$\text{mitjana} > \text{mediana}$$
:::

</div>
:::

::: {.alertblock}
#### Missatge
Sempre que hi hagi asimetria o valors extrems, compareu mitjana i mediana.
:::

## Per practicar: la mitjana dels sous {.smaller}

::: {.block}
#### Problema
Si el propietari cobrés 20.000€ en lloc de 6.000€ (i els quatre programadors seguissin cobrant 1.000€), quina seria la nova mitjana? Quina seguiria sent la mediana?
:::

[Mostra la solució →](#sol-sous){.solution-link}

## Solució: la mitjana dels sous {#sol-sous visibility="hidden"}

::: {.solutionblock}
#### Solució
$$\bar{x}=\frac{4\cdot 1000+20000}{5}=4800$$
La mediana amb els valors ordenats $1000,1000,1000,1000,20000$ segueix sent $1000$: només canvia el valor màxim, que no afecta la posició central.
:::

```{r sous-check}
sous <- c(1000, 1000, 1000, 1000, 20000)
c(mitjana = mean(sous), mediana = median(sous))
```

# Mesures de dispersió

## Mesures de dispersió {.smaller}

Les mesures de centre no són suficients: dos sistemes poden tenir la mateixa mitjana i variabilitat molt diferent.

::: {.two-col}
<div>

::: {.block}
#### Variància corregida
$$s^2=\frac{1}{n-1}\sum_{i=1}^n (x_i-\bar{x})^2$$
:::

</div>
<div>

::: {.block}
#### Desviació típica
$$s=\sqrt{s^2}$$
Té les mateixes unitats que les dades.
:::

</div>
:::

## Mateixa mitjana, diferent estabilitat {.smaller}

```{r estabilitat, fig.height=3.8}
sistema_estable  <- c(98, 101, 99, 100, 102, 97, 103, 100)
sistema_variable <- c(70, 130, 82, 145, 93, 121, 75, 144)
c(mitjana_estable = mean(sistema_estable), mitjana_variable = mean(sistema_variable))

tibble(execucio = rep(1:8, 2),
       temps = c(sistema_estable, sistema_variable),
       sistema = rep(c("Estable", "Variable"), each = 8)) |>
  ggplot(aes(execucio, temps, color = sistema)) +
  geom_line(linewidth = 1) + geom_point(size = 2) + theme_minimal()
```

::: {.block}
#### Pregunta
Quin sistema preferiríeu per a una aplicació en temps real?
:::

## Dispersió amb R {.smaller}

```{r dispersio-r}
logs |>
  summarise(
    mitjana = mean(temps_ms),
    variancia = var(temps_ms),
    desviacio = sd(temps_ms),
    rang = max(temps_ms) - min(temps_ms),
    cv = sd(temps_ms) / mean(temps_ms) * 100
  )
```

::: {.block}
#### Coeficient de variació
$$CV = \frac{s}{\bar{x}}\times 100$$
Serveix per comparar variabilitat relativa entre variables o sistemes amb escales diferents.
:::

# Percentils, quartils i boxplots

## Percentils i quartils {.smaller}

- El percentil $p$ és un valor que deixa aproximadament un $p\%$ de les observacions per sota.
- La mediana és el percentil 50.
- Els quartils divideixen les dades en quatre parts: $Q_1=P_{25}$, $Q_2=P_{50}=Md$, $Q_3=P_{75}$.
- El rang interquartílic és $RI = Q_3-Q_1$.

::: {.alertblock}
#### En sistemes informàtics
El percentil 95 o 99 de la latència pot ser més important que la mitjana.
:::

## Quantils amb R {.smaller}

```{r quantils}
quantile(logs$temps_ms, probs = c(0.25, 0.50, 0.75, 0.95, 0.99))
```

::: {.block}
#### Lectura
El 99% de les peticions responen amb una latència igual o inferior al P99 calculat. L'1% restant pot ser crític.
:::

## Diagrama de caixa: detectar valors atípics {.smaller}

- Resumeix mediana, quartils, rang interquartílic i possibles valors atípics.
- Barreres internes: $Q_1-1.5\,RI$, $Q_3+1.5\,RI$.
- Els punts fora d'aquest interval són candidats a **outliers**.

```{r boxplot, fig.height=3.6}
ggplot(logs, aes(y = temps_ms)) +
  geom_boxplot(fill = "#E0F1EC") +
  labs(title = "Diagrama de caixa dels temps de resposta", y = "Temps de resposta (ms)") +
  theme_minimal()
```

## Boxplot per grups {.smaller}

```{r boxplot-grups, fig.height=4}
ggplot(logs, aes(x = navegador, y = temps_ms)) +
  geom_boxplot(fill = "#E67E22") +
  theme_minimal()
```

## Per practicar: quartils a mà {.smaller}

::: {.block}
#### Problema
Amb la mostra ordenada $12, 15, 18, 22, 25, 30, 40$ ($n=7$), calculeu la mediana i, aproximadament, $Q_1$ i $Q_3$ (podeu fer servir el mètode que preferiu, i comparar-lo després amb R).
:::

[Mostra la solució →](#sol-quartils){.solution-link}

## Solució: quartils a mà {#sol-quartils visibility="hidden"}

::: {.solutionblock}
#### Solució
Amb $n=7$, la mediana és el 4t valor: $Md=22$. $Q_1$ correspon aproximadament a la mediana de la meitat inferior $\{12,15,18\}$, és a dir $Q_1=15$; $Q_3$ a la mediana de la meitat superior $\{25,30,40\}$, és a dir $Q_3=30$.
:::

```{r quartils-check}
x <- c(12, 15, 18, 22, 25, 30, 40)
quantile(x, c(0.25, 0.5, 0.75), type = 2)
```

*(R pot donar valors lleugerament diferents segons el `type` de quantil que faci servir; per això sempre val la pena indicar quin mètode s'ha utilitzat.)*

# Forma de la distribució

## Asimetria {.smaller}

- Una distribució és simètrica si la seva forma és semblant a banda i banda del centre.
- L'asimetria positiva és habitual en temps de resposta: moltes observacions petites i unes poques molt grans.
- L'asimetria negativa és menys habitual en latències, però pot aparèixer en notes, puntuacions o percentatges limitats superiorment.

::: {.two-col}
<div>

::: {.block}
#### Coeficient d'asimetria
$$As=\frac{\frac{1}{n}\sum_{i=1}^n (x_i-\bar{x})^3}{s^3}$$
:::

</div>
<div>

::: {.alertblock}
#### Senyal pràctic
Si $\bar{x} > Md$, sovint hi ha cua a la dreta.
:::

</div>
:::

## Distribució simètrica i asimètrica {.smaller}

```{r asimetria-plot, fig.height=4.2}
tibble(x = seq(-3, 7, length.out = 400)) |>
  mutate(simetrica = dnorm(x), cua_dreta = ifelse(x > 0, 0.8 * exp(-x / 1.5), 0)) |>
  pivot_longer(-x, names_to = "tipus", values_to = "densitat") |>
  ggplot(aes(x, densitat, color = tipus)) +
  geom_line(linewidth = 1) +
  labs(x = "x", y = "densitat", color = NULL) +
  theme_minimal()
```

::: {.block}
#### Interpretació
La forma de la distribució ajuda a decidir quines mesures resum són més informatives.
:::

# Simulació i reproduïbilitat

## Simular per entendre {.smaller}

```{r simular-entendre}
set.seed(2026)

# Temps de resposta artificials: molts valors petits i alguns grans
temps <- c(rnorm(950, mean = 100, sd = 20),
           rnorm(50, mean = 500, sd = 80))

mean(temps)
median(temps)
sd(temps)
quantile(temps, c(.50, .95, .99))
```

::: {.block}
#### Per què simular?
La simulació permet construir exemples controlats i veure com canvien els estadístics quan canvia el sistema.
:::

## Primer contacte amb càlcul repetit {.smaller}

```{r calcul-repetit}
set.seed(2026)

resultats <- replicate(1000, {
  x <- rnorm(100, mean = 100, sd = 20)
  mean(x)
})

summary(resultats)
sd(resultats)
```

::: {.alertblock}
#### Idea per més endavant
Quan repetim molts càlculs, podem plantejar-nos paral·lelitzar-los. La descriptiva és també una porta d'entrada a la simulació computacional.
:::

## Exemple: versió paral·lelitzable {.smaller}

```{r paral·lelitzable}
#| eval: !expr requireNamespace("furrr", quietly = TRUE)
library(future)
library(furrr)

plan(multisession, workers = 4)

resultats <- future_map_dbl(1:1000, function(i) {
  x <- rnorm(100, mean = 100, sd = 20)
  mean(x)
})
```

::: {.block}
#### Missatge
La idea estadística és la mateixa; el que canvia és com repartim el càlcul entre nuclis o processos.
:::

## Reproduïbilitat amb GitHub {.smaller}

::: {.two-col}
<div>

::: {.block}
#### Estructura recomanada
| Carpeta/fitxer | Contingut |
|---|---|
| `data/` | dades originals |
| `R/` | scripts auxiliars |
| `figures/` | gràfics generats |
| `informe.qmd` | informe reproduïble |
| `README.md` | descripció del projecte |
:::

</div>
<div>

::: {.block}
#### Commits útils
- `afegeix lectura de dades`
- `calcula taula de freqüències`
- `afegeix histograma de latència`
- `interpreta valors atípics`
:::

</div>
:::
