---
title: "Estadística descriptiva bivariant"
author: "Estadística — Grau en Enginyeria Informàtica"
date: "Curs 2026–27"
lang: ca
format:
  revealjs:
    css: uab-theme-ca.css
    theme: simple
    scrollable: true
    center: false
    slide-number: c/t
    transition: fade
    logo: images/uab.png
    footer: "Descriptiva bivariant"
    toc: false
execute:
  echo: true
  warning: false
  message: false
knitr:
  opts_chunk:
    fig.align: "center"
    fig.width: 7
    fig.height: 4
---

```{r setup}
#| include: false
library(tidyverse)
set.seed(2026)
```

## Dues variables, una pregunta: hi ha relació?

## Per què descriptiva bivariant en informàtica? {.smaller}

- Molts problemes computacionals no depenen d'una sola variable.
- Volem entendre **relacions** entre variables: navegador i estat d'una petició, sistema operatiu i tipus d'error, mida de l'entrada i temps d'execució, càrrega del servidor i latència, nombre d'usuaris i consum de memòria.
- La descriptiva bivariant és el pas previ a la inferència, la regressió i el machine learning.

::: {.block}
#### Idea clau
Descriure dues variables és buscar patrons, dependències i anomalies en un sistema.

**Variable A + Variable B → Relació → Interpretació → Decisió**
:::

## Objectius del tema {.smaller}

Al final d'aquest tema hauríeu de poder:

1. Construir i interpretar taules de contingència.
2. Calcular freqüències marginals, relatives i condicionades amb R.
3. Visualitzar relacions entre dues variables qualitatives.
4. Construir i interpretar núvols de punts per a dues variables numèriques.
5. Calcular covariància, correlació i recta de regressió.
6. Interpretar prediccions i residus amb prudència.

## Mapa del tema {.smaller}

**Dues variables qualitatives** → taules de contingència → freqüències condicionades

**Dues variables numèriques** → núvols de punts → correlació i regressió

::: {.alertblock}
#### Pregunta transversal
Quan veiem una associació, és real, és rellevant, és lineal, és causal o és un artefacte de les dades?
:::

# Dues variables qualitatives

## Taula de contingència {.smaller}

Considerem dues variables qualitatives: $A$ amb modalitats $A_1,\ldots,A_k$ i $B$ amb modalitats $B_1,\ldots,B_\ell$.

| | $B_1$ | $B_2$ | $\cdots$ | $B_\ell$ |
|---|---|---|---|---|
| $A_1$ | $n_{11}$ | $n_{12}$ | $\cdots$ | $n_{1\ell}$ |
| $A_2$ | $n_{21}$ | $n_{22}$ | $\cdots$ | $n_{2\ell}$ |
| $\vdots$ | $\vdots$ | $\vdots$ | $\ddots$ | $\vdots$ |
| $A_k$ | $n_{k1}$ | $n_{k2}$ | $\cdots$ | $n_{k\ell}$ |

::: {.exampleblock}
#### Exemple informàtic
$A =$ navegador, $B =$ estat de la petició: `OK`, `timeout`, `error 500`.
:::

## Exemple: peticions web per navegador i estat {.smaller}

```{r taula-navegador}
peticions <- tibble::tribble(
  ~navegador,   ~estat,      ~n,
  "Chrome",     "OK",        820,
  "Chrome",     "Timeout",   25,
  "Chrome",     "Error",     35,
  "Firefox",    "OK",        430,
  "Firefox",    "Timeout",   18,
  "Firefox",    "Error",     22,
  "Safari",     "OK",        260,
  "Safari",     "Timeout",   12,
  "Safari",     "Error",     28,
  "Edge",       "OK",        210,
  "Edge",       "Timeout",   15,
  "Edge",       "Error",     25
)
xt <- xtabs(n ~ navegador + estat, data = peticions)
addmargins(xt)
```

## Visualitzant la taula {.smaller}

```{r taula-plot, fig.height=4}
peticions |>
  mutate(navegador = factor(navegador, levels = c("Chrome","Firefox","Safari","Edge"))) |>
  ggplot(aes(navegador, n, fill = estat)) +
  geom_col(position = "stack") +
  labs(y = "Peticions", x = "Navegador", fill = NULL) +
  scale_fill_manual(values = c(OK = "#006747", Timeout = "#E67E22", Error = "#14416E")) +
  theme_minimal()
```

La major part de peticions són correctes, però la proporció d'errors no és igual en tots els navegadors.

## Freqüències marginals {.smaller}

Les freqüències marginals són els totals de files i columnes.

::: {.two-col}
<div>

::: {.block}
#### Marge dret
$$n_{i\cdot}=\sum_{j=1}^{\ell} n_{ij}$$
Freqüència total de la modalitat $A_i$.
:::

</div>
<div>

::: {.block}
#### Marge inferior
$$n_{\cdot j}=\sum_{i=1}^{k} n_{ij}$$
Freqüència total de la modalitat $B_j$.
:::

</div>
:::

```{r marges}
margin.table(xt, 1)  # marge per navegador
margin.table(xt, 2)  # marge per estat
sum(xt)               # n total
```

## Freqüències relatives {.smaller}

$$f_{ij}=f(A_i\cap B_j)=\frac{n_{ij}}{n},\qquad f_{i\cdot}=\frac{n_{i\cdot}}{n},\qquad f_{\cdot j}=\frac{n_{\cdot j}}{n}$$

- Permeten comparar mostres de mida diferent.
- Es poden llegir com a percentatges.
- Són la base de les probabilitats empíriques.

```{r freq-rel-bivariant}
round(prop.table(xt), 4)["Chrome", "Error"]
```

## Freqüències condicionades {.smaller}

Quan volem comparar correctament, sovint hem de condicionar.

::: {.two-col}
<div>

::: {.block}
#### Condicionar per columnes
$$f(A_i\mid B_j)=\frac{n_{ij}}{n_{\cdot j}}$$
Distribució de $A$ dins la subpoblació $B_j$.
:::

</div>
<div>

::: {.block}
#### Condicionar per files
$$f(B_j\mid A_i)=\frac{n_{ij}}{n_{i\cdot}}$$
Distribució de $B$ dins la subpoblació $A_i$.
:::

</div>
:::

::: {.alertblock}
#### Missatge important
No és el mateix $f(A_i\cap B_j)$ que $f(B_j\mid A_i)$. Una pregunta sobre risc, error o rendiment acostuma a ser una pregunta condicionada.
:::

## Exemple: percentatge d'error per navegador {.smaller}

```{r percent-error, fig.height=3.4}
round(prop.table(xt, margin = 1) * 100, 2)[, "Error"]

tibble(navegador = c("Chrome","Firefox","Safari","Edge"),
       error_pct = round(prop.table(xt, margin = 1)[, "Error"] * 100, 2)) |>
  ggplot(aes(navegador, error_pct)) +
  geom_col(fill = "#E67E22") +
  labs(y = "Error (%)", x = NULL) +
  theme_minimal()
```

La freqüència absoluta d'errors és més gran a Chrome, però el percentatge d'error és més alt a Safari i Edge.

## Taules de contingència amb R {.smaller}

```{r taules-r}
# taula relativa global
round(prop.table(xt), 3)

# percentatges per fila: estat condicionat al navegador
round(prop.table(xt, margin = 1), 3)

# percentatges per columna: navegador condicionat a l'estat
round(prop.table(xt, margin = 2), 3)
```

::: {.block}
#### Objectiu pràctic
Que la mateixa taula es pugui regenerar quan arriben nous logs o quan canviem el període d'anàlisi.
:::

## Per practicar: llegir la taula condicionada {.smaller}

::: {.block}
#### Problema
Amb la taula de peticions anterior, calculeu $f(\text{Timeout}\mid\text{Safari})$ i interpreteu-la en una frase.
:::

[Mostra la solució →](#sol-cond){.solution-link}

## Solució: llegir la taula condicionada {#sol-cond visibility="hidden"}

::: {.solutionblock}
#### Solució
$$f(\text{Timeout}\mid\text{Safari})=\frac{12}{300}=0.04$$
Un 4% de totes les peticions de Safari acaben en timeout — és la proporció de timeouts **dins** del grup de peticions fetes amb Safari, no respecte al total de peticions del sistema.
:::

```{r cond-check}
prop.table(xt, margin = 1)["Safari", "Timeout"]
```

## Associació entre dues variables qualitatives {.smaller}

- Si la distribució de $B$ és semblant per a tots els nivells de $A$, direm que no hi ha un patró clar d'associació.
- Si les freqüències condicionades canvien molt segons $A$, hi ha evidència descriptiva d'associació.
- La inferència estadística permetrà decidir si aquesta diferència pot ser compatible amb l'atzar.

::: {.alertblock}
#### Prudència
Una taula de contingència pot mostrar associació, però no demostra causalitat.
:::

# Dues variables numèriques

## Preguntes bàsiques {.smaller}

En l'estudi descriptiu de dues variables numèriques volem respondre:

- Tenen aquestes variables alguna relació? És positiva, negativa o nul·la?
- És aproximadament lineal o no lineal?
- Hi ha observacions anòmales?
- Podem predir una variable a partir de l'altra?

::: {.exampleblock}
#### Exemples informàtics
Mida de l'entrada i temps d'execució; nombre d'usuaris concurrents i latència; mida d'un fitxer i temps de compressió; nombre de tests i temps de CI/CD.
:::

## La dada bivariant: parelles $(x_i,y_i)$ {.smaller}

```{r bench-data}
bench <- tibble(
  mida = c(1000, 2000, 3000, 4000, 5000, 6000),
  temps_ms = c(12.4, 19.8, 29.1, 38.7, 51.0, 61.8)
)
bench
```

Cada parella $(x_i,y_i)$ es representa com un punt en el pla.

## Núvol de punts {.smaller}

::: {.block}
#### El núvol de punts
Mostra tendències globals, detecta relacions no lineals, identifica valors atípics i evita confiar només en una única mesura numèrica.
:::

```{r nuvol-punts, fig.height=3.6}
ggplot(bench, aes(mida, temps_ms)) +
  geom_point(color = "#006747", size = 3) +
  labs(x = "Mida de l'entrada", y = "Temps (ms)") +
  theme_minimal()
```

## Patrons habituals en un núvol de punts {.smaller}

```{r patrons, fig.height=4.4}
set.seed(1)
patrons <- bind_rows(
  tibble(x = 1:7, y = c(2,3.1,3.6,5.2,5.7,6.5,8), tipus = "Relació positiva"),
  tibble(x = 1:7, y = c(5,2,7,3.2,8,4,6), tipus = "Sense relació clara"),
  tibble(x = 1:7, y = c(8,6.8,6,4.8,3.5,3,2), tipus = "Relació negativa"),
  tibble(x = 1:7, y = c(7,4,2.5,2,2.5,4,7), tipus = "Relació no lineal")
)
ggplot(patrons, aes(x, y)) +
  geom_point(color = "#14416E", size = 2) +
  facet_wrap(~tipus, scales = "free_y") +
  theme_minimal()
```

## Covariància {.smaller}

Les mitjanes de les dues variables són $\bar{x}$ i $\bar{y}$. La covariància mostral és:
$$S_{XY}=\frac{1}{n-1}\sum_{i=1}^n (x_i-\bar{x})(y_i-\bar{y})$$

::: {.two-col}
<div>

::: {.block}
#### Interpretació
- $S_{XY}>0$: tendència conjunta positiva.
- $S_{XY}<0$: tendència conjunta negativa.
- $S_{XY}\approx 0$: no hi ha tendència lineal clara.
:::

</div>
<div>

::: {.alertblock}
#### Limitació
La covariància depèn de les unitats de mesura i és difícil de comparar entre problemes.
:::

</div>
:::

## Correlació de Pearson {.smaller}

La correlació de Pearson normalitza la covariància:
$$r_{XY}=\frac{S_{XY}}{S_XS_Y},\qquad -1\leq r_{XY}\leq 1$$

::: {.two-col}
<div>

::: {.block}
#### Lectura del signe
- $r>0$: relació lineal positiva.
- $r<0$: relació lineal negativa.
- $r\approx 0$: no hi ha relació lineal clara.
:::

</div>
<div>

::: {.block}
#### Lectura de la magnitud
- $|r|$ proper a 1: relació lineal forta.
- $|r|$ proper a 0: relació lineal feble.
- $r^2$: proporció descriptiva de variabilitat explicada per la recta.
:::

</div>
:::

## Correlació amb R {.smaller}

```{r cor-r, fig.height=3.4}
cov(bench$mida, bench$temps_ms)
cor(bench$mida, bench$temps_ms)

ggplot(bench, aes(x = mida, y = temps_ms)) +
  geom_point() +
  geom_smooth(method = "lm", se = FALSE, color = "#E67E22") +
  theme_minimal()
```

::: {.block}
#### Bones pràctiques
Mirar sempre el gràfic abans d'interpretar $r$; revisar valors atípics; no confondre correlació amb causalitat; informar unitats i context.
:::

## Correlació: advertiments importants {.smaller}

::: {.two-col}
<div>

::: {.alertblock}
#### 1. Correlació no implica causalitat
Que dues variables es moguin juntes no vol dir que una causi l'altra.
:::

::: {.alertblock}
#### 2. Pearson mesura relació lineal
Una relació no lineal pot tenir $r\approx 0$.
:::

</div>
<div>

::: {.alertblock}
#### 3. Els outliers poden dominar
Un sol valor anòmal pot canviar molt la correlació.
:::

::: {.alertblock}
#### 4. Barrejar grups pot enganyar
La relació global pot ser diferent de la relació dins de cada grup.
:::

</div>
:::

## Per practicar: outlier i correlació {.smaller}

::: {.block}
#### Problema
Calculeu $r$ entre `mida` i `temps_ms` de `bench`. Després afegiu una observació atípica, per exemple $(6000, 5)$ (un temps absurdament baix per aquesta mida), i torneu a calcular $r$. Què passa?
:::

[Mostra la solució →](#sol-outlier-cor){.solution-link}

## Solució: outlier i correlació {#sol-outlier-cor visibility="hidden"}

::: {.solutionblock}
#### Solució
:::

```{r outlier-cor-check}
cor(bench$mida, bench$temps_ms)

bench_outlier <- bind_rows(bench, tibble(mida = 6000, temps_ms = 5))
cor(bench_outlier$mida, bench_outlier$temps_ms)
```

Un sol punt anòmal pot fer baixar (o pujar) substancialment la correlació, il·lustrant per què sempre cal mirar el gràfic abans de confiar només en $r$.

# Recta de regressió

## Primera idea {.smaller}

La recta de regressió resumeix una relació lineal entre dues variables: $\widehat{y}=a+bx$.

- $x$: variable explicativa o predictora.
- $y$: variable resposta.
- $b$: canvi mitjà en $y$ per una unitat més de $x$.
- $a$: valor predit quan $x=0$.

::: {.block}
#### Criteri
Triem la recta que minimitza la suma de quadrats dels residus:
$$\sum_{i=1}^n \left[y_i-(a+bx_i)\right]^2$$
:::

## Coeficients de la recta {.smaller}

$$b=\frac{S_{XY}}{S_X^2},\qquad a=\bar{y}-b\bar{x}$$

::: {.block}
#### Interpretació computacional
Si $x$ és la mida de l'entrada i $y$ és el temps d'execució, $b$ estima l'increment mitjà de temps quan augmentem una unitat la mida d'entrada.
:::

::: {.alertblock}
#### Atenció
La recta és un resum descriptiu. No garanteix que el fenomen sigui realment lineal ni que pugui extrapolar-se fora del rang observat.
:::

## Regressió amb R {.smaller}

```{r regressio-r}
model <- lm(temps_ms ~ mida, data = bench)
coef(model)

bench <- bench |>
  mutate(prediccio = predict(model), residu = residuals(model))
bench
```

## Predicció i residus {.smaller}

Per a un valor $x^*$, la predicció és $\widehat{y}^*=a+bx^*$. El residu d'una observació és $e_i=y_i-\widehat{y}_i$.

::: {.two-col}
<div>

::: {.block}
#### Quan confiar més en una predicció?
- $x^*$ és dins el rang observat.
- El núvol de punts és aproximadament lineal.
- No hi ha outliers dominants.
- Els residus no mostren patrons evidents.
:::

</div>
<div>

::: {.alertblock}
#### Quan desconfiar?
- Extrapolem fora del rang.
- La relació és clarament corba.
- Hi ha canvis de règim.
- Barrejar grups amaga diferències.
:::

</div>
:::

## Mirar residus: detectar el que la recta no explica {.smaller}

```{r residus-plot, fig.height=3.8}
ggplot(bench, aes(mida, residu)) +
  geom_point(color = "#14416E", size = 2) +
  geom_hline(yintercept = 0, color = "#E67E22", linewidth = 1) +
  theme_minimal()
```

- Residus al voltant de zero: ajust raonable.
- Patró corbat: la recta és massa simple.
- Residus molt grans: possibles outliers.
- Variabilitat creixent: la incertesa depèn de $x$.

## Per practicar: predir a mà {.smaller}

::: {.block}
#### Problema
Amb el model ajustat a `bench` (recordeu `coef(model)`), calculeu a mà la predicció de temps per a `mida = 4500`. Compareu-ho amb `predict()`.
:::

[Mostra la solució →](#sol-predir){.solution-link}

## Solució: predir a mà {#sol-predir visibility="hidden"}

::: {.solutionblock}
#### Solució
Amb $\widehat{y}=a+bx$ i els coeficients obtinguts al model, substituïu $x=4500$ i sumeu.
:::

```{r predir-check}
a <- coef(model)[1]; b <- coef(model)[2]
a + b * 4500
predict(model, newdata = tibble(mida = 4500))
```

## De la descriptiva bivariant al modelatge {.smaller}

**Gràfic → Mesura → Model → Decisió**

::: {.two-col}
<div>

::: {.block}
#### Qualitatives
Taules, percentatges condicionats i comparació de perfils.
:::

</div>
<div>

::: {.block}
#### Numèriques
Núvols de punts, correlació, regressió i residus.
:::

</div>
:::

::: {.exampleblock}
#### Pont amb temes futurs
Inferència, contrasts d'hipòtesis, regressió, classificació i avaluació de models.
:::
