---
title: "Probabilitat I"
author: "Estadística — Grau en Enginyeria Informàtica"
date: "Curs 2026–27"
lang: ca
format:
  revealjs:
    css: uab-theme-ca.css
    theme: simple
    scrollable: true
    center: false
    slide-number: c/t
    transition: fade
    logo: images/uab.png
    footer: "Probabilitat I"
    toc: false
execute:
  echo: true
  warning: false
  message: false
knitr:
  opts_chunk:
    fig.align: "center"
    fig.width: 7
    fig.height: 4
---

```{r setup}
#| include: false
library(tidyverse)
has_pkg <- function(p) requireNamespace(p, quietly = TRUE)
set.seed(2026)
```

## La probabilitat com a llenguatge per raonar amb dades, algoritmes i sistemes incerts

## Per què probabilitat en Enginyeria Informàtica? {.smaller}

- Molts sistemes informàtics no són deterministes a escala observable.
- Treballem amb **errors, fallades, latències, mostres, classificadors, soroll i decisions sota incertesa**.
- La probabilitat permet modelitzar: pèrdua de paquets, falsos positius en un detector, col·lisions en hashing, experiments A/B, filtres de spam, fiabilitat de sistemes distribuïts.

::: {.block}
#### Idea clau
No n'hi ha prou amb dir "ha passat" o "no ha passat". Volem quantificar **com de probable** és i com canvia quan tenim nova informació.

**Dades + model + simulació → decisió informada**
:::

## Objectius del tema {.smaller}

1. Interpretar la probabilitat com a freqüència relativa a llarg termini i com a model.
2. Definir espai mostral, esdeveniments, complementaris, unions i interseccions.
3. Calcular probabilitats a partir de taules de freqüències.
4. Entendre i aplicar la probabilitat condicionada.
5. Identificar esdeveniments independents.
6. Aplicar la fórmula de probabilitat total i el teorema de Bayes.
7. Verificar resultats amb simulació en R.

# Probabilitat i simulació

## Un problema històric: de Méré i Fermat {.smaller}

::: {.two-col}
<div>

::: {.block}
#### Joc 1
Llancem un dau 4 vegades. Guanyem si surt almenys un 6.
$$\mathbb P(\text{guanyar})=1-\left(\frac{5}{6}\right)^4=0.5177$$
:::

</div>
<div>

::: {.block}
#### Joc 2
Llancem dos daus 24 vegades. Guanyem si surt almenys un doble 6.
$$\mathbb P(\text{guanyar})=1-\left(\frac{35}{36}\right)^{24}=0.4914$$
:::

</div>
:::

::: {.alertblock}
#### Lliçó
Una intuïció aparentment raonable pot fallar (els dos jocs *semblen* equivalents). La probabilitat ens dona una manera formal de comprovar-ho.
:::

## El mateix problema amb R {.smaller}

```{r dos-jocs}
p_joc1 <- 1 - (5/6)^4
p_joc2 <- 1 - (35/36)^24
c(p_joc1 = p_joc1, p_joc2 = p_joc2)
```

## Freqüència relativa i simulació Monte Carlo {.smaller}

Per esdeveniments aleatoris independents repetits moltes vegades:
$$\text{freqüència relativa} = \frac{\text{nombre d'èxits}}{\text{nombre de repeticions}} \approx \mathbb P(\text{èxit})$$

- Amb poques repeticions pot variar força.
- Amb moltes repeticions tendeix a estabilitzar-se.
- Aquesta és la base de la simulació Monte Carlo.

## Un patró de simulació reutilitzable {.smaller}

```{r joc2-sim, fig.height=3.8}
set.seed(2026)
B <- 5000

simula_joc <- function() {
  daus1 <- sample(1:6, 24, replace = TRUE)
  daus2 <- sample(1:6, 24, replace = TRUE)
  any(daus1 == 6 & daus2 == 6)
}

resultats <- replicate(B, simula_joc())
freq_acumulada <- cumsum(resultats) / seq_len(B)

tibble(sim = 1:B, freq = freq_acumulada) |>
  ggplot(aes(sim, freq)) +
  geom_line(color = "#14416E") +
  geom_hline(yintercept = p_joc2, color = "#E67E22", linetype = "dashed") +
  labs(x = "Nombre de simulacions", y = "Freqüència relativa") +
  theme_minimal()
```

::: {.block}
#### Bones pràctiques
Fixar una llavor amb `set.seed()`, escriure funcions petites, separar simulació, càlcul i visualització.
:::

# Probabilitat a partir de dades

## Esdeveniments a partir d'una taula de dades {.smaller}

Suposem un registre de 120 peticions a un sistema web:

| | Error | No error | Total |
|---|---|---|---|
| Mòbil | 25 | 50 | 75 |
| Escriptori | 20 | 25 | 45 |
| Total | 45 | 75 | 120 |

$E$: la petició acaba amb error. $M$: ve de mòbil. $D$: ve d'escriptori.

```{r prob-taula}
c(P_E = 45/120, P_M = 75/120, P_D_i_E = 20/120)
```

## Unions, interseccions i complementaris {.smaller}

::: {.two-col}
<div>

::: {.block}
#### Regla de la unió
$$\mathbb P(A\cup B)=\mathbb P(A)+\mathbb P(B)-\mathbb P(A\cap B)$$
:::

::: {.block}
#### Complementari
$$\mathbb P(\overline{A})=1-\mathbb P(A)$$
:::

</div>
<div>

::: {.exampleblock}
#### Exemple
$$\mathbb P(D\cup E)=0.375+0.375-0.1667=0.5833$$
:::

</div>
:::

## Taules de probabilitats amb R {.smaller}

```{r taula-prob-r}
peticions <- tibble::tribble(
  ~dispositiu,   ~estat,      ~n,
  "mobil",      "error",      25,
  "mobil",      "no_error",   50,
  "escriptori", "error",      20,
  "escriptori", "no_error",   25
)

xt <- xtabs(n ~ dispositiu + estat, data = peticions)
addmargins(xt)
round(prop.table(xt, margin = 1), 4)
```

::: {.block}
#### Connexió amb descriptiva bivariant
Les taules de contingència també són una porta d'entrada natural a la probabilitat.
:::

# Definició formal

## Definició formal de probabilitat {.smaller}

::: {.two-col}
<div>

- **Espai mostral** $\Omega$: conjunt de tots els resultats possibles.
- **Esdeveniments**: subconjunts de $\Omega$.
- Una probabilitat és una funció $\mathbb P: \mathcal{E} \to [0,1]$ que assigna un nombre a cada esdeveniment.

</div>
<div>

::: {.block}
#### Axiomes bàsics
1. $0\leq \mathbb P(A)\leq 1$.
2. $\mathbb P(\Omega)=1$ i $\mathbb P(\emptyset)=0$.
3. Si $A$ i $B$ són disjunts: $\mathbb P(A\cup B)=\mathbb P(A)+\mathbb P(B)$.
:::

</div>
:::

::: {.alertblock}
#### Interpretació computacional
Un esdeveniment pot ser: "temps de resposta > 1 segon", "paquet perdut", "classificador diu spam", "test automàtic falla".
:::

## Espai mostral en un sistema informàtic {.smaller}

$\Omega$ (totes les peticions) es divideix en **peticions OK** i **peticions amb error**; dins de cada branca poden aparèixer subesdeveniments com **timeout** o **latència $<100$ ms**.

::: {.block}
#### Traducció estadística
Cada filtre sobre les dades defineix un esdeveniment. Les probabilitats poden estimar-se com a freqüències relatives o modelitzar-se teòricament.
:::

# Probabilitat condicionada i independència

## Probabilitat condicionada {.smaller}

::: {.block}
#### Definició
$$\mathbb P(A\mid B)=\frac{\mathbb P(A\cap B)}{\mathbb P(B)}, \qquad \mathbb P(B)>0$$
:::

::: {.exampleblock}
#### Exemple
Probabilitat que una petició tingui error sabent que ve d'escriptori:
$$\mathbb P(E\mid D)=\frac{20/120}{45/120}=0.4444$$
:::

::: {.alertblock}
#### Interpretació
Condicionar vol dir canviar la població de referència. Ja no mirem totes les peticions, només les que compleixen $D$.
:::

## Independència {.smaller}

::: {.block}
#### Definició
Dos esdeveniments $A$ i $B$ són independents si $\mathbb P(A\cap B)=\mathbb P(A)\mathbb P(B)$, equivalentment (si $\mathbb P(B)>0$), $\mathbb P(A\mid B)=\mathbb P(A)$.
:::

- Si saber $B$ no canvia la probabilitat de $A$, no hi ha informació addicional.
- En dades reals, la independència exacta és rara.

::: {.alertblock}
#### En informàtica
No assumiu independència sense pensar-hi: errors de xarxa, caigudes de serveis i temps de resposta poden estar correlacionats.
:::

## Comprovar independència amb dades {.smaller}

```{r independencia-check}
p_error <- sum(xt[, "error"]) / sum(xt)
p_error_cond <- prop.table(xt, margin = 1)[, "error"]

p_error
p_error_cond
p_error_cond - p_error
```

::: {.block}
#### Important
Amb una mostra petita, diferències petites poden ser només soroll. La inferència estadística ajudarà a decidir si la diferència és compatible amb l'atzar.
:::

## El problema dels aniversaris {.smaller}

Volem la probabilitat que, entre $k$ persones, almenys dues comparteixin aniversari — més fàcil pel complementari:
$$\mathbb P(\text{cap repetit})=\frac{365\cdot 364\cdot \ldots \cdot (365-k+1)}{365^k}$$

```{r aniversaris-exacte}
p_rep <- function(k) 1 - prod((365 - 0:(k-1)) / 365)
sapply(c(10, 20, 23, 30), p_rep)
```

::: {.alertblock}
#### Sorprenent?
Amb 23 persones ja superem el 50%.
:::

## Simular el problema dels aniversaris {.smaller}

```{r aniversaris-sim}
simula_aniversaris <- function(k) {
  dies <- sample(1:365, size = k, replace = TRUE)
  any(duplicated(dies))
}

set.seed(123)
B <- 10000
ks <- c(10, 20, 23, 30)

prob_sim <- sapply(ks, function(k) mean(replicate(B, simula_aniversaris(k))))
tibble::tibble(k = ks, prob_simulada = prob_sim)
```

## Per practicar: aniversaris amb 50 persones {.smaller}

::: {.block}
#### Problema
Calculeu, exactament i per simulació, la probabilitat que almenys dues persones comparteixin aniversari en un grup de 50.
:::

[Mostra la solució →](#sol-aniv50){.solution-link}

## Solució: aniversaris amb 50 persones {#sol-aniv50 visibility="hidden"}

::: {.solutionblock}
#### Solució
:::

```{r aniv50-check}
p_rep(50)
set.seed(1)
mean(replicate(10000, simula_aniversaris(50)))
```

Amb 50 persones, la probabilitat ja supera el 97%.

# Probabilitat total i Bayes

## Particions de l'espai mostral {.smaller}

Una partició divideix $\Omega$ en esdeveniments disjunts: $\Omega=H_1\cup H_2\cup\cdots\cup H_n$, $H_i\cap H_j=\emptyset$.

Qualsevol esdeveniment $A$ es pot descompondre com $A=(A\cap H_1)\cup\cdots\cup(A\cap H_n)$.

## Fórmula de probabilitat total {.smaller}

Si $H_1,\ldots,H_n$ formen una partició:
$$\mathbb P(A)=\mathbb P(A\cap H_1)+\cdots+\mathbb P(A\cap H_n)$$

Com que $\mathbb P(A\cap H_i)=\mathbb P(A\mid H_i)\mathbb P(H_i)$:
$$\boxed{\mathbb P(A)=\sum_{i=1}^n \mathbb P(A\mid H_i)\mathbb P(H_i)}$$

::: {.block}
#### Interpretació
La probabilitat global de $A$ és una mitjana ponderada de les probabilitats condicionades de $A$ dins de cada grup.
:::

## Teorema de Bayes {.smaller}

::: {.block}
#### Fórmula
$$\boxed{\mathbb P(H_j\mid A)=\frac{\mathbb P(A\mid H_j)\mathbb P(H_j)}{\sum_{i=1}^n \mathbb P(A\mid H_i)\mathbb P(H_i)}}$$
:::

- $\mathbb P(H_j)$: probabilitat abans d'observar $A$ (*prior*).
- $\mathbb P(A\mid H_j)$: versemblança de l'evidència.
- $\mathbb P(H_j\mid A)$: probabilitat després d'observar $A$ (*posterior*).

::: {.alertblock}
#### Lectura informàtica
Bayes és el nucli de molts raonaments de diagnòstic: spam, alertes, tests automàtics, detecció d'intrusions i classificadors probabilístics.
:::

## Exemple: filtre de correu brossa {.smaller}

Un compte de correu rep missatges: $30\%$ són spam ($\mathbb P(S)=0.3$); si és spam, el $30\%$ conté una paraula sospitosa $V$ ($\mathbb P(V\mid S)=0.3$); si no és spam, l'1% conté $V$ ($\mathbb P(V\mid \overline{S})=0.01$).

```{r spam-bayes}
prior_spam <- 0.30
p_v_spam <- 0.30
p_v_no_spam <- 0.01

p_v <- p_v_spam * prior_spam + p_v_no_spam * (1 - prior_spam)
posterior_spam <- p_v_spam * prior_spam / p_v
c(p_v = p_v, posterior_spam = posterior_spam)
```

::: {.block}
#### Conclusió
La paraula $V$ és molt informativa, però no perfecta.
:::

## Exemple: alarma d'un sistema {.smaller}

Un sistema de monitoratge: $\mathbb P(I)=0.01$ (incidència real), $\mathbb P(A\mid I)=0.97$ (l'alarma es dispara si hi ha incidència), $\mathbb P(A\mid \overline I)=0.02$ (falsa alarma).

```{r alarma-bayes}
p_i <- 0.01; p_a_i <- 0.97; p_a_noi <- 0.02
p_i_a <- (p_a_i * p_i) / (p_a_i * p_i + p_a_noi * (1 - p_i))
p_i_a
```

::: {.alertblock}
#### Lliçó
Una alarma molt bona pot tenir una probabilitat posterior moderada si l'esdeveniment real és molt rar.
:::

## *Base rate fallacy*: el risc d'oblidar la prevalença {.smaller}

- L'alarma té sensibilitat alta: $\mathbb P(A\mid I)=0.97$.
- Però la incidència és molt rara: $\mathbb P(I)=0.01$.
- Moltes alarmes provenen de casos sense incidència, perquè són molt més nombrosos.

::: {.block}
#### Traducció informàtica
En detecció d'intrusions, frau o anomalies, no podem mirar només la taxa d'encert. Cal tenir en compte la freqüència real de l'esdeveniment.
:::

## Per practicar: canviar la prevalença {.smaller}

::: {.block}
#### Problema
Amb la mateixa alarma ($\mathbb P(A\mid I)=0.97$, $\mathbb P(A\mid \overline I)=0.02$), com canvia $\mathbb P(I\mid A)$ si la incidència fos deu vegades més freqüent, $\mathbb P(I)=0.10$?
:::

[Mostra la solució →](#sol-prevalenca){.solution-link}

## Solució: canviar la prevalença {#sol-prevalenca visibility="hidden"}

::: {.solutionblock}
#### Solució
:::

```{r prevalenca-check}
p_i2 <- 0.10
(p_a_i * p_i2) / (p_a_i * p_i2 + p_a_noi * (1 - p_i2))
```

Amb una prevalença deu vegades més gran, la probabilitat posterior puja d'un 33% a més d'un 84% — la mateixa alarma es torna molt més fiable quan l'esdeveniment que detecta és menys rar.

## Exemple: qualitat de software o hardware {.smaller}

Tres proveïdors fabriquen components:

| Proveïdor | Quota | Defectuosos |
|---|---|---|
| A | 70% | 4% |
| B | 24% | 3% |
| C | 6% | 1% |

```{r proveidors-bayes}
proveidors <- tibble::tribble(
  ~proveidor, ~quota, ~prob_defecte_cond,
  "A",        0.70,    0.04,
  "B",        0.24,    0.03,
  "C",        0.06,    0.01
)

prob_defecte_total <- sum(proveidors$quota * proveidors$prob_defecte_cond)

proveidors <- proveidors |>
  dplyr::mutate(prob_proveidor_si_defecte = quota * prob_defecte_cond / prob_defecte_total)

prob_defecte_total
proveidors
```

::: {.block}
#### Programar estadística també és programar bé
Noms clars, funcions petites i informes reproduïbles redueixen errors matemàtics i errors de codi.
:::

# Simulació i paral·lelització

## Quan la probabilitat exacta és difícil {.smaller}

En problemes reals, el càlcul exacte pot ser difícil: molts components, dependències entre fallades, regles complexes, grans volums de dades, probabilitats rares.

::: {.block}
#### Estratègia
Simular moltes vegades el sistema i estimar la probabilitat com a freqüència relativa: **model → simular $B$ vegades → comptar esdeveniments → estimar probabilitat**.
:::

## Exemple: fiabilitat d'un sistema amb rèpliques {.smaller}

Un servei funciona si almenys 2 de 3 servidors estan actius. Cada servidor falla amb probabilitat 0.05.

```{r fiabilitat-sim}
set.seed(123)
B <- 100000

simula_sistema <- function() {
  actiu <- rbinom(n = 3, size = 1, prob = 0.95)
  sum(actiu) >= 2
}

funciona <- replicate(B, simula_sistema())
mean(funciona)
```

::: {.block}
#### Lectura
Aquest tipus de simulació connecta probabilitat, arquitectura de sistemes i presa de decisions sobre redundància.
:::

## Per practicar: fiabilitat exacta vs. simulada {.smaller}

::: {.block}
#### Problema
Calculeu exactament $\mathbb P(\text{almenys 2 de 3 actius})$ amb la fórmula binomial i compareu-ho amb la simulació anterior.
:::

[Mostra la solució →](#sol-fiabilitat){.solution-link}

## Solució: fiabilitat exacta vs. simulada {#sol-fiabilitat visibility="hidden"}

::: {.solutionblock}
#### Solució
$$\mathbb P(X\ge 2)=\binom{3}{2}0.95^2\cdot0.05+\binom{3}{3}0.95^3$$
:::

```{r fiabilitat-exacta}
1 - pbinom(1, size = 3, prob = 0.95)
```

## Accelerar simulacions amb paral·lelització {.smaller}

```{r paral·lel-fiabilitat}
#| eval: !expr has_pkg("furrr")
library(future)
library(furrr)

plan(multisession, workers = 4)

B <- 10000
resultats <- future_map_dbl(1:B, function(i) {
  actiu <- rbinom(n = 3, size = 1, prob = 0.95)
  as.numeric(sum(actiu) >= 2)
})

mean(resultats)
```

::: {.alertblock}
#### Important
La paral·lelització és útil quan cada simulació és prou costosa. Per problemes petits, el cost de coordinar processos pot no compensar.
:::
