---
title: "Probabilitat II"
subtitle: "Variables aleatòries discretes"
author: "Estadística — Grau en Enginyeria Informàtica"
date: "Curs 2026–27"
lang: ca
format:
  revealjs:
    css: uab-theme-ca.css
    theme: simple
    scrollable: true
    center: false
    slide-number: c/t
    transition: fade
    logo: images/uab.png
    footer: "Probabilitat II"
    toc: false
execute:
  echo: true
  warning: false
  message: false
knitr:
  opts_chunk:
    fig.align: "center"
    fig.width: 7
    fig.height: 4
---

```{r setup}
#| include: false
library(tidyverse)
has_pkg <- function(p) requireNamespace(p, quietly = TRUE)
set.seed(2026)
```

## De comptar esdeveniments a simular sistemes: errors, intents, connexions i càrrega

## Per què variables aleatòries discretes en informàtica? {.smaller}

::: {.block}
Molts fenòmens informàtics són **comptatges**: nombre de paquets perduts, nombre d'errors en una bateria de tests, nombre d'intents fins al primer èxit, nombre de connexions per segon, nombre de bugs detectats, nombre de col·lisions en una taula hash.
:::

::: {.exampleblock}
#### Idea clau
Una variable aleatòria transforma un fenomen incert en un nombre que podem **calcular, simular i visualitzar**.

**Sistema incert → variable aleatòria $X$ → distribució → decisió**
:::

## Objectius del tema {.smaller}

1. Definir una variable aleatòria discreta i la seva distribució.
2. Calcular i interpretar esperança i variància.
3. Reconèixer models de Bernoulli, binomial, geomètric i Poisson.
4. Traduir problemes d'informàtica a variables aleatòries.
5. Calcular probabilitats exactes amb fórmules i amb R.
6. Verificar resultats amb simulació Monte Carlo.

# Variables aleatòries discretes

## De l'espai mostral al nombre {.smaller}

::: {.block}
#### Definició
Una **variable aleatòria** és una funció $X:\Omega\to\mathbb{R}$ que assigna un valor numèric a cada resultat possible d'un experiment aleatori.
:::

- Els esdeveniments es poden escriure com $\{X=a\}$, $\{X\leq a\}$, etc.
- La distribució ens diu amb quina probabilitat pren cada valor.

::: {.two-col}
<div>

::: {.exampleblock}
#### Exemple clàssic
Llancem dos daus i $X=$ suma dels resultats. $X$ pot valer $2,3,\ldots,12$.
:::

</div>
<div>

::: {.exampleblock}
#### Exemple informàtic
Enviem 100 paquets i $X=$ nombre de paquets perduts.
:::

</div>
:::

## Distribució d'una variable discreta {.smaller}

Per a una variable discreta $X$: $0\leq \mathbb P(X=a)\leq 1$, $\sum_a \mathbb P(X=a)=1$.

```{r suma-daus, fig.height=3.4}
resultats <- expand.grid(dau1 = 1:6, dau2 = 1:6)
resultats$suma <- resultats$dau1 + resultats$dau2

taula <- prop.table(table(resultats$suma))
round(taula, 4)

tibble(x = as.integer(names(taula)), p = as.numeric(taula)) |>
  ggplot(aes(x, p)) +
  geom_col(fill = "#006747") +
  labs(x = "x", y = "P(X = x)") +
  theme_minimal()
```

## Distribucions discretes amb R {.smaller}

```{r distribucions-r}
resultats <- expand.grid(dau1 = 1:6, dau2 = 1:6)
resultats$suma <- resultats$dau1 + resultats$dau2

table(resultats$suma)
```

- Generem tot l'espai mostral amb `expand.grid()`.
- Convertim resultats en valors de $X$.
- Comptem freqüències i les transformem en probabilitats.

## Esperança: valor mitjà esperat {.smaller}

::: {.block}
#### Definició
$$\mathbb E(X)=\mu_X=\sum_a a\,\mathbb P(X=a)$$
:::

- És el valor mitjà que esperaríem si repetíssim l'experiment moltes vegades.
- No ha de coincidir necessàriament amb un valor possible de $X$.

::: {.alertblock}
#### No és una predicció exacta
Si $X$ és el nombre de tests que fallen en cada execució automàtica, $\mathbb E(X)$ és el nombre mitjà de fallades esperades per execució — és un resum del comportament mitjà a llarg termini.
:::

## Variància: quant fluctua el resultat? {.smaller}

::: {.block}
#### Definició
$$\mathrm{Var}(X)=\sigma_X^2=\sum_a (a-\mu_X)^2\,\mathbb P(X=a)$$
:::

::: {.exampleblock}
#### Exemple computacional
Dos algoritmes poden tenir el mateix temps mitjà però variàncies diferents: un és estable, l'altre és ràpid sovint però molt lent en alguns casos.
:::

::: {.alertblock}
#### Missatge
La mitjana sola pot ser insuficient per a decidir.
:::

## Mateixa esperança, risc diferent {.smaller}

::: {.two-col}
<div>

::: {.block}
#### Aposta A
Guanyem $+1$ amb prob. $18/37$ i perdem $-1$ amb prob. $19/37$.
:::

</div>
<div>

::: {.block}
#### Aposta B
Guanyem $+35$ amb prob. $1/37$ i perdem $-1$ amb prob. $36/37$.
:::

</div>
:::

```{r roulette}
x <- c(1, -1); px <- c(18/37, 19/37)
EX <- sum(x * px); VX <- sum((x - EX)^2 * px)

y <- c(35, -1); py <- c(1/37, 36/37)
EY <- sum(y * py); VY <- sum((y - EY)^2 * py)

c(EX = EX, VarX = VX, EY = EY, VarY = VY)
```

::: {.alertblock}
#### Conclusió
Tenen (gairebé) la mateixa esperança, però no el mateix risc.
:::

# Bernoulli i binomial

## Distribució de Bernoulli {.smaller}

::: {.block}
#### Model
$X=1$ (èxit) amb $\mathbb P(X=1)=p$; $X=0$ (fracàs) amb $\mathbb P(X=0)=1-p=q$.
$$\mathbb E(X)=p, \qquad \mathrm{Var}(X)=pq$$
:::

::: {.exampleblock}
#### Exemples informàtics
Un test passa o falla; un paquet arriba o es perd; un usuari clica o no; una petició HTTP retorna error o no.
:::

## Distribució binomial {.smaller}

::: {.block}
#### Model
$n$ experiments Bernoulli independents amb probabilitat d'èxit $p$; $X=$ nombre d'èxits, $X\sim B(n,p)$.
$$\mathbb P(X=k)=\binom{n}{k}p^k(1-p)^{n-k},\qquad k=0,1,\ldots,n$$
$$\mathbb E(X)=np,\qquad \mathrm{Var}(X)=np(1-p)$$
:::

::: {.alertblock}
#### Quan l'usem?
Quan comptem quants èxits hi ha en un nombre fix d'intents independents.
:::

## Binomial en informàtica: paquets perduts {.smaller}

Enviem $n=100$ paquets, cada un es perd amb probabilitat $p=0.02$, independentment. $X\sim B(100,0.02)$.

```{r paquets-perduts}
n <- 100; p <- 0.02
c(esperanca = n * p, variancia = n * p * (1 - p))
```

::: {.block}
#### Pregunta
Quina és la probabilitat de perdre més de 5 paquets?
:::

## Binomial amb R: càlcul exacte i simulació {.smaller}

```{r binomial-r}
# Càlcul exacte
1 - pbinom(5, size = n, prob = p)

# Simulació Monte Carlo
set.seed(123)
B <- 100000
x <- rbinom(B, size = n, prob = p)
mean(x > 5)
mean(x)
var(x)
```

::: {.block}
#### Dues maneres complementàries
`pbinom()` dona el càlcul exacte del model; `rbinom()` simula molts sistemes possibles.
:::

## Forma de la distribució binomial {.smaller}

```{r binomial-plot, fig.height=4}
tibble(k = 0:15, p = dbinom(0:15, size = 100, prob = 0.02)) |>
  ggplot(aes(k, p)) +
  geom_col(fill = "#006747") +
  labs(x = "k paquets perduts", y = "P(X = k)") +
  theme_minimal()
```

::: {.alertblock}
#### Lectura
Encara que la mitjana sigui 2, poden aparèixer valors més grans. La distribució quantifica com de sorprenents són.
:::

# Variable geomètrica

## Variable geomètrica {.smaller}

::: {.block}
#### Model
Experiments Bernoulli independents fins obtenir el primer èxit. $X=$ nombre de fracassos abans del primer èxit:
$$\mathbb P(X=k)=q^k p,\qquad k=0,1,2,\ldots \qquad \mathbb E(X)=\frac{q}{p},\qquad \mathrm{Var}(X)=\frac{q}{p^2}$$
:::

::: {.exampleblock}
#### Exemples informàtics
Nombre de reintents abans que una connexió funcioni; nombre de commits abans de detectar el primer test fallit; nombre de peticions fins que apareix el primer error 500.
:::

## Geomètrica: reintents de connexió {.smaller}

Una petició té probabilitat d'èxit $p=0.8$. $X=$ nombre de fracassos abans del primer èxit, $X\sim\mathrm{Geom}(0.8)$.

```{r geometrica-conn}
p <- 0.8
c(esperanca = (1 - p) / p)
c(P_X0 = dgeom(0, p), P_X1 = dgeom(1, p), P_Xge3 = 1 - pgeom(2, p))
```

::: {.alertblock}
#### Ús pràctic
Serveix per raonar sobre polítiques de reintent, timeouts i degradació del servei.
:::

## Geomètrica amb R {.smaller}

```{r geometrica-r}
p <- 0.8

# P(X = k), on X = fracassos abans del primer èxit
dgeom(0:5, prob = p)

# Simulació
set.seed(123)
x <- rgeom(100000, prob = p)
mean(x)
var(x)
```

::: {.block}
#### Detall important
En R, `rgeom()` compta el nombre de fracassos abans del primer èxit.
:::

# Variable de Poisson

## Variable de Poisson {.smaller}

::: {.block}
#### Model
Nombre d'esdeveniments en un interval de temps o espai: $X\sim \mathrm{Pois}(\lambda)$.
$$\mathbb P(X=k)=\frac{\lambda^k e^{-\lambda}}{k!},\qquad k=0,1,2,\ldots \qquad \mathbb E(X)=\lambda,\qquad \mathrm{Var}(X)=\lambda$$
:::

::: {.exampleblock}
#### Exemples informàtics
Connexions per segon a un servidor; errors per minut en un log; incidències obertes per dia; missatges que arriben a una cua.
:::

## Poisson: connexions a un servidor {.smaller}

Un servidor rep de mitjana $2.5$ connexions per segon. $X\sim\mathrm{Pois}(2.5)$.

```{r poisson-conn}
lambda <- 2.5
dpois(0:2, lambda)
```

::: {.alertblock}
#### Pregunta operativa
Quina és la probabilitat de rebre 3 o més connexions en un segon? $\mathbb P(X\geq3)=1-\mathbb P(X\leq2)$.
:::

## Poisson amb R {.smaller}

```{r poisson-r}
lambda <- 2.5

# Probabilitats puntuals
round(dpois(0:8, lambda = lambda), 3)

# Probabilitat de 3 o més connexions
1 - ppois(2, lambda = lambda)

# Si l'interval és de 2 segons, lambda es multiplica per 2
1 - dpois(0, lambda = 2 * lambda)
```

::: {.block}
#### Escalat temporal
Si el ritme mitjà és $\lambda$ per segon, en $t$ segons el paràmetre és $t\lambda$.
:::

## Distribució de Poisson: forma {.smaller}

```{r poisson-plot, fig.height=4}
tibble(k = 0:10, p = dpois(0:10, lambda = 2.5)) |>
  ggplot(aes(k, p)) +
  geom_col(fill = "#006747") +
  labs(x = "k connexions en un segon", y = "P(X = k)") +
  theme_minimal()
```

## Poisson i monitoratge: un llindar d'alerta {.smaller}

Amb $\lambda=2.5$ errors per minut en condicions normals, volem activar una alerta si observem un nombre molt alt d'errors.

::: {.block}
#### Amb R
$$\mathbb P(X\geq 8)=1-\mathbb P(X\leq 7)$$
:::

```{r poisson-llindar}
1 - ppois(7, 2.5)
```

::: {.alertblock}
#### Idea estadística
Un llindar d'alerta és una decisió basada en una probabilitat de cua. Si aquesta probabilitat és petita, observar 8 o més errors pot indicar una anomalia.
:::

## Per practicar: triar un llindar {.smaller}

::: {.block}
#### Problema
Amb $\lambda=2.5$ errors per minut, trobeu el llindar $k$ més petit tal que $\mathbb P(X\geq k)<0.01$.
:::

[Mostra la solució →](#sol-llindar){.solution-link}

## Solució: triar un llindar {#sol-llindar visibility="hidden"}

::: {.solutionblock}
#### Solució
:::

```{r llindar-check}
lambda <- 2.5
k <- 0
while (1 - ppois(k, lambda) >= 0.01) k <- k + 1
k
1 - ppois(k, lambda)
```

Amb $k=8$, la probabilitat de superar-lo baixa per sota de l'1%.

# Simulació i pràctica computacional

## Simulació Monte Carlo {.smaller}

```{r montecarlo-servidor}
set.seed(123)
B <- 100000

# Simulem 100000 segons d'activitat d'un servidor
connexions <- rpois(B, lambda = 2.5)

mean(connexions >= 3)
mean(connexions >= 8)
mean(connexions)
var(connexions)
```

::: {.block}
#### Connexió amb el tema anterior
Les freqüències relatives de la simulació s'aproximen a les probabilitats del model.
:::

## Paral·lelització bàsica de simulacions amb R {.smaller}

```{r poisson-paral·lel}
#| eval: !expr has_pkg("furrr")
library(future)
library(furrr)

plan(multisession, workers = 4)

simula_prob_cua <- function(i) {
  x <- rpois(100000, lambda = 2.5)
  mean(x >= 8)
}

set.seed(123)
resultats <- future_map_dbl(1:100, simula_prob_cua)

mean(resultats)
sd(resultats)
```

::: {.alertblock}
#### Per què és útil?
Quan repetim moltes simulacions, bootstrap o experiments de rendiment, la computació paral·lela redueix el temps d'espera.
:::

## Quina distribució triem? {.smaller}

| Distribució | Pregunta típica | Exemple informàtic |
|---|---|---|
| Bernoulli | Èxit o fracàs? | Un test passa o falla |
| Binomial | Quants èxits en $n$ intents? | Paquets perduts en 100 enviaments |
| Geomètrica | Quants fracassos abans del primer èxit? | Reintents abans d'una connexió exitosa |
| Poisson | Quants esdeveniments en un interval? | Connexions per segon, errors per minut |

::: {.alertblock}
#### Estratègia
Primer identifiquem què estem comptant; després escollim el model.
:::
