---
title: "Probabilitat III"
subtitle: "Variables aleatòries contínues"
author: "Estadística — Grau en Enginyeria Informàtica"
date: "Curs 2026–27"
lang: ca
format:
  revealjs:
    css: uab-theme-ca.css
    theme: simple
    scrollable: true
    center: false
    slide-number: c/t
    transition: fade
    logo: images/uab.png
    footer: "Probabilitat III"
    toc: false
execute:
  echo: true
  warning: false
  message: false
knitr:
  opts_chunk:
    fig.align: "center"
    fig.width: 7
    fig.height: 4
---

```{r setup}
#| include: false
library(tidyverse)
set.seed(2026)
```

## Per què variables contínues en informàtica? {.smaller}

::: {.block}
Moltes magnituds computacionals són gairebé contínues: temps de resposta d'una API, latència de xarxa, temps fins a una fallada, soroll en sensors, ús de CPU o memòria en un interval.
:::

::: {.exampleblock}
#### Pregunta guia
Quina probabilitat hi ha que la latència sigui inferior a 100 ms? I que superi un llindar crític?
:::

## Objectius del tema {.smaller}

1. Entendre el paper de la densitat $f$ i de la distribució acumulada $F$.
2. Calcular probabilitats com àrees o diferències $F(b)-F(a)$.
3. Reconèixer distribucions uniforme, exponencial i normal.
4. Fer càlculs amb R: `p*`, `q*`, `d*`, `r*`.
5. Simular dades contínues i comparar-les amb el model teòric.

## Variables aleatòries contínues {.smaller}

::: {.block}
#### Densitat
Una variable contínua pren valors reals i no assigna probabilitat a punts individuals, sinó a intervals:
$$\mathbb P(a\le X\le b)=\int_a^b f(t)\,dt, \qquad \int_{-\infty}^{\infty} f(t)\,dt=1$$
:::

- $f(t)\ge 0$ és una funció de densitat.
- $\mathbb P(X=a)=0$ per a qualsevol punt concret.

```{r densitat-plot, fig.height=3}
tibble(x = seq(-3, 3, length.out = 300), f = dnorm(x)) |>
  ggplot(aes(x, f)) +
  geom_line(color = "#14416E", linewidth = 1) +
  geom_area(data = ~filter(.x, x >= -0.8, x <= 1.2), fill = "#006747", alpha = 0.4) +
  annotate("text", x = 0.2, y = 0.18, label = "P(a<=X<=b)", size = 3) +
  theme_minimal()
```

## Funció de distribució: càlcul computacional {.smaller}

::: {.block}
#### Definició
$$F(b)=\mathbb P(X\le b)=\int_{-\infty}^{b} f(t)\,dt$$
:::

- Interval: $\mathbb P(a\le X\le b)=F(b)-F(a)$.
- Cua dreta: $\mathbb P(X\ge a)=1-F(a)$.
- Quantil: valor $q$ tal que $F(q)=p$.

```{r F-normal}
# En R, per a la normal estàndard:
pnorm(1.96)          # F(1.96)
pnorm(1.2) - pnorm(-0.8)
1 - pnorm(2)
qnorm(0.975)          # quantil 97.5%
```

## Uniforme: incertesa sense preferències dins d'un interval {.smaller}

::: {.block}
#### $X\sim U(a,b)$
$$f(t)=\frac{1}{b-a},\quad a<t<b, \qquad \mathbb E(X)=\frac{a+b}{2},\quad \mathrm{Var}(X)=\frac{(b-a)^2}{12}$$
:::

- Model simple per temps d'arribada dins d'una finestra.
- Útil per generar aleatorietat: `runif()`.

```{r uniforme}
set.seed(123)
latencia <- runif(10000, min = 20, max = 80)
mean(latencia)
mean(latencia <= 50)
```

::: {.alertblock}
#### Interpretació
Si $X\sim U(20,80)$, $\mathbb P(X\le 50)=0.5$.
:::

## Exponencial: temps fins al proper esdeveniment {.smaller}

::: {.block}
#### $X\sim Exp(\lambda)$
$$f(t)=\lambda e^{-\lambda t},\quad t\ge 0, \qquad F(t)=1-e^{-\lambda t}, \qquad \mathbb E(X)=\frac{1}{\lambda},\qquad \mathrm{Var}(X)=\frac{1}{\lambda^2}$$
:::

- Temps entre connexions si les arribades són Poisson.
- Temps fins a una fallada en un sistema simple.

```{r exponencial}
# Mitjana de 0.4 segons entre peticions
lambda <- 1 / 0.4
pexp(1, rate = lambda)      # P(X <= 1)
1 - pexp(1, rate = lambda)  # P(X > 1)
```

## Normal: variabilitat al voltant d'un valor mitjà {.smaller}

::: {.block}
#### $X\sim N(\mu,\sigma)$
$$f(x)=\frac{1}{\sigma\sqrt{2\pi}}\exp\left[-\frac{1}{2}\left(\frac{x-\mu}{\sigma}\right)^2\right]$$
:::

- Model aproximat per errors agregats, mesures i mitjanes.
- Estandardització: $Z=\dfrac{X-\mu}{\sigma}\sim N(0,1)$.

```{r normal}
mu <- 120; sigma <- 15
pnorm(100, mean = mu, sd = sigma)
1 - pnorm(150, mean = mu, sd = sigma)
qnorm(0.95, mean = mu, sd = sigma)
```

## Exemple informàtic: latència d'una API {.smaller}

Suposem $X\sim N(120,20)$ (latència en ms). Volem:

- $\mathbb P(X\le 100)$: resposta molt ràpida.
- $\mathbb P(X>160)$: resposta lenta.
- el percentil 95: llindar que només superen el 5% de peticions.

```{r api-latencia}
pnorm(100, 120, 20)
1 - pnorm(160, 120, 20)
qnorm(0.95, 120, 20)
```

::: {.block}
#### Resultat aproximat
$\mathbb P(X>160)\simeq 0.023$: uns 23 casos de cada 1000.
:::

## Visualitzar i simular amb R {.smaller}

```{r visualitza-simula, fig.height=3.6}
set.seed(123)
dades <- tibble(latencia = rnorm(5000, mean = 120, sd = 20))

ggplot(dades, aes(latencia)) +
  geom_histogram(aes(y = after_stat(density)), bins = 35, fill = "#E0F1EC") +
  geom_density(linewidth = 1, color = "#006747") +
  labs(x = "Latència (ms)", y = "Densitat") +
  theme_minimal()
```

::: {.alertblock}
#### Objectiu
Comparar la forma empírica de les dades simulades amb la densitat teòrica.
:::

## Per practicar: percentil crític {.smaller}

::: {.block}
#### Problema
Si la latència és $X\sim N(120,20)$ i el llindar de qualitat de servei és el percentil 99, quin és aquest llindar en ms? Quina és la probabilitat de superar-lo en un dia amb 10.000 peticions independents (nombre esperat de peticions que el superen)?
:::

[Mostra la solució →](#sol-p99){.solution-link}

## Solució: percentil crític {#sol-p99 visibility="hidden"}

::: {.solutionblock}
#### Solució
:::

```{r p99-check}
llindar_p99 <- qnorm(0.99, 120, 20)
llindar_p99
# per construcció, P(X > P99) = 0.01, de manera que
10000 * 0.01
```

El llindar és aproximadament `r round(qnorm(0.99, 120, 20), 1)` ms, i s'espera que unes 100 de les 10.000 peticions el superin (per definició del percentil 99).

## Quan el model normal pot fallar {.smaller}

- La normal és simètrica: pot no ser adequada per temps positius amb cua llarga.
- Les latències sovint tenen **asimetria** i valors extrems.
- Per això convé mirar gràfics i no només fórmules.

::: {.block}
#### Alternatives
Exponencial o Gamma per temps positius; log-normal per temps multiplicatius; simulació empírica si tenim dades reals.
:::

## Comparar una latència simulada amb i sense asimetria {.smaller}

```{r comparacio-asimetrica, fig.height=4}
set.seed(9)
comparacio <- tibble(
  normal = rnorm(5000, 120, 20),
  lognormal = rlnorm(5000, meanlog = log(120) - 0.5 * log(1 + (60/120)^2), sdlog = sqrt(log(1 + (60/120)^2)))
) |>
  pivot_longer(everything(), names_to = "model", values_to = "latencia")

ggplot(comparacio, aes(latencia, fill = model)) +
  geom_histogram(aes(y = after_stat(density)), bins = 40, alpha = 0.6, position = "identity") +
  labs(x = "Latència (ms)") +
  theme_minimal()
```

La versió log-normal té una cua a la dreta molt més llarga, més realista per a moltes latències reals.
