---
title: "Probabilitat IV"
subtitle: "El Teorema Central del Límit"
author: "Estadística — Grau en Enginyeria Informàtica"
date: "Curs 2026–27"
lang: ca
format:
  revealjs:
    css: uab-theme-ca.css
    theme: simple
    scrollable: true
    center: false
    slide-number: c/t
    transition: fade
    logo: images/uab.png
    footer: "Probabilitat IV — TCL"
    toc: false
execute:
  echo: true
  warning: false
  message: false
knitr:
  opts_chunk:
    fig.align: "center"
    fig.width: 7
    fig.height: 4
---

```{r setup}
#| include: false
library(tidyverse)
has_pkg <- function(p) requireNamespace(p, quietly = TRUE)
set.seed(2026)
```

## Estadística computacional amb R, simulació i exemples d'enginyeria informàtica

## Per què el TCL és central en estadística computacional? {.smaller}

- La mitjana de moltes contribucions independents tendeix a comportar-se com una normal.
- Això explica per què la normal apareix en errors de mesura, benchmarks repetits i estimadors.
- Permet quantificar incertesa sense conèixer exactament la distribució original.

::: {.block}
#### Idea clau
Encara que les dades originals no siguin normals, la mitjana mostral pot ser aproximadament normal quan $n$ és prou gran.
:::

## Objectius del tema {.smaller}

1. Recordar independència, suma d'esperances i suma de variàncies.
2. Formular el Teorema Central del Límit.
3. Aplicar el TCL a sumes i mitjanes.
4. Verificar-lo amb simulació Monte Carlo en R.
5. Connectar-lo amb estimació, intervals de confiança i benchmarking.

## Variables independents i agregació {.smaller}

Si $X$ i $Y$ són independents:
$$\mathbb E(X+Y)=\mathbb E(X)+\mathbb E(Y), \qquad \mathrm{Var}(X+Y)=\mathrm{Var}(X)+\mathrm{Var}(Y)$$

Per constants $\lambda$: $\mathbb E(\lambda X)=\lambda\mathbb E(X)$, $\mathrm{Var}(\lambda X)=\lambda^2\mathrm{Var}(X)$.

::: {.two-col}
<div>

::: {.block}
#### Exemple
La durada total de 45 components independents és la suma de 45 durades individuals.
:::

</div>
<div>

::: {.alertblock}
#### Atenció
La independència no és només una qüestió tècnica: si hi ha dependència, la variància agregada pot canviar molt.
:::

</div>
:::

## Teorema Central del Límit {.smaller}

::: {.block}
#### TCL clàssic
Si $X_1,\ldots,X_n$ són independents i idènticament distribuïdes amb $\mathbb E(X_i)=\mu$, $\mathrm{Var}(X_i)=\sigma^2$, aleshores, per $n$ prou gran,
$$\bar X=\frac{X_1+\cdots+X_n}{n}\approx N\left(\mu,\frac{\sigma}{\sqrt n}\right)$$
:::

- La desviació típica de $\bar X$ és $\sigma/\sqrt n$.
- Augmentar $n$ redueix la incertesa de la mitjana.

## Interpretació per a benchmarks {.smaller}

Quan mesurem moltes vegades el temps d'execució d'un algoritme:

- cada execució té soroll: càrrega del sistema, memòria cau, processos concurrents;
- la mitjana de moltes execucions és més estable;
- el TCL justifica aproximar la distribució de la mitjana amb una normal.

::: {.block}
#### Regla pràctica
No comparem algoritmes amb una sola execució. Repetim, resumim i quantifiquem incertesa.
:::

## Exemple: vida total de components {.smaller}

45 components funcionen un darrere l'altre; cada un té vida mitjana 50 h i desviació típica 4 h. La durada total és $X=X_1+\cdots+X_{45}$.

$$\mathbb E(X)=45\cdot 50=2250, \qquad \mathrm{sd}(X)=\sqrt{45\cdot 4^2}\approx 26.8$$

Pel TCL, $X\approx N(2250,26.8)$.

```{r vida-components}
mu <- 45 * 50
sigma <- sqrt(45 * 4^2)
1 - pnorm(2300, mean = mu, sd = sigma)
```

## Simulació del TCL amb dades no normals {.smaller}

```{r tcl-sim, fig.height=3.6}
set.seed(123)
B <- 10000
n <- 40
mitjanes <- replicate(B, mean(rexp(n, rate = 1)))

tibble(mitjanes) |>
  ggplot(aes(mitjanes)) +
  geom_histogram(aes(y = after_stat(density)), bins = 40, fill = "#E0F1EC") +
  geom_density(linewidth = 1, color = "#006747") +
  theme_minimal()
```

::: {.block}
#### Observació
Tot i que l'exponencial és asimètrica, les mitjanes simulades són molt més semblants a una normal.
:::

## Com canvia la distribució de la mitjana? {.smaller}

- Amb $n$ petit, la mitjana conserva part de la forma original.
- Amb $n$ gran, la forma s'aproxima a la normal.
- La variabilitat baixa com $1/\sqrt n$.

```{r tcl-n}
sim_mitjana <- function(n, B = 5000) replicate(B, mean(rexp(n, rate = 1)))

sd(sim_mitjana(5))
sd(sim_mitjana(50))
```

## Per practicar: comprovar la llei $1/\sqrt{n}$ {.smaller}

::: {.block}
#### Problema
Repetiu la simulació anterior per $n=10,20,40,80$ i comproveu que la desviació típica simulada de la mitjana es comporta aproximadament com $1/\sqrt n$ (és a dir, que en duplicar $n$ la desviació típica baixa per un factor proper a $1/\sqrt2$).
:::

[Mostra la solució →](#sol-arrel-n){.solution-link}

## Solució: comprovar la llei $1/\sqrt{n}$ {#sol-arrel-n visibility="hidden"}

::: {.solutionblock}
#### Solució
:::

```{r arrel-n-check, fig.height=3.6}
set.seed(1)
ns <- c(10, 20, 40, 80)
sds <- sapply(ns, function(n) sd(sim_mitjana(n)))

tibble(n = ns, sd_simulada = sds, sd_teorica = 1 / sqrt(ns))
```

La columna `sd_simulada` s'apropa força a `sd_teorica` = $1/\sqrt n$ (recordeu que $\sigma=1$ per a una exponencial de ràtio 1), confirmant la relació teòrica.

## Aproximació normal de proporcions {.smaller}

::: {.block}
#### Connexió amb la binomial
Si $X\sim B(n,p)$, aleshores $\hat p=X/n$ és la mitjana de $n$ Bernoulli. Pel TCL:
$$\hat p \approx N\left(p,\sqrt{\frac{p(1-p)}{n}}\right)$$
:::

- Exemple: taxa d'errors en 10.000 peticions.
- Base dels intervals de confiança i tests per proporcions (properament al bloc d'inferència).

```{r prop-tcl-check, fig.height=3}
set.seed(3)
p <- 0.02; n <- 10000
phat_sim <- replicate(3000, mean(rbinom(n, 1, p)))
c(mitjana = mean(phat_sim), sd_simulada = sd(phat_sim), sd_teorica = sqrt(p * (1 - p) / n))
```

## Paral·lelitzar simulacions Monte Carlo {.smaller}

```{r tcl-paral·lel}
#| eval: !expr has_pkg("furrr")
library(future)
library(furrr)
plan(multisession, workers = 4)

simula <- function(n) mean(rexp(n, rate = 1))
mitjanes <- future_map_dbl(1:10000, ~ simula(100))

mean(mitjanes)
sd(mitjanes)
```

::: {.alertblock}
#### Per què té sentit paral·lelitzar?
Cada repetició Monte Carlo és independent: és un cas natural de càlcul paral·lel.
:::
