---
title: "Inferència I"
subtitle: "Intervals de confiança per a la mitjana"
author: "Estadística — Grau en Enginyeria Informàtica"
date: "Curs 2026–27"
lang: ca
format:
  revealjs:
    css: uab-theme-ca.css
    theme: simple
    scrollable: true
    center: false
    slide-number: c/t
    transition: fade
    logo: images/uab.png
    footer: "Inferència I"
    toc: false
execute:
  echo: true
  warning: false
  message: false
knitr:
  opts_chunk:
    fig.align: "center"
    fig.width: 7
    fig.height: 4
---

```{r setup}
#| include: false
library(tidyverse)
set.seed(2026)
```

## Estadística computacional amb R, simulació i exemples d'enginyeria informàtica

## De la mostra a la decisió {.smaller}

::: {.two-col}
<div>

- En descriptiva resumim dades observades.
- En inferència volem dir alguna cosa sobre una població o procés.
- La mostra és només una finestra parcial i aleatòria.

</div>
<div>

::: {.block}
#### Exemples informàtics
- Temps mitjà de resposta d'un servidor.
- Proporció de builds que fallen.
- Variabilitat de potència en dispositius.
- Diferència de rendiment entre dues versions.
:::

</div>
:::

## Objectius del bloc d'inferència {.smaller}

1. Distingir població, mostra, paràmetre i estadístic.
2. Construir intervals de confiança per quantificar incertesa.
3. Interpretar correctament el nivell de confiança.
4. Connectar fórmules amb càlculs en R.
5. Preparar el terreny per als tests d'hipòtesi.

## Població, mostra i estimadors {.smaller}

::: {.two-col}
<div>

::: {.block}
#### Població
Procés o conjunt complet que ens interessa: $\mu,\ \sigma^2,\ p$.
:::

::: {.block}
#### Mostra
Subconjunt observat o repeticions mesurades: $\bar X,\ S^2,\ \hat p$.
:::

</div>
<div>

::: {.alertblock}
#### Exemple
Volem estimar la latència mitjana real d'una API. Mesurem 200 peticions i obtenim $\bar X$ i $S$.
:::

</div>
:::

## Interval de confiança: idea {.smaller}

::: {.block}
#### Forma general
$$\text{estimador} \pm \text{marge d'error}$$
:::

- El marge d'error depèn de la variabilitat, la mida mostral i el nivell de confiança.
- Més dades $\Rightarrow$ interval més estret.
- Més confiança $\Rightarrow$ interval més ample.

::: {.alertblock}
#### Interpretació correcta
Un 95% de confiança vol dir que, si repetíssim el procediment moltes vegades, aproximadament el 95% dels intervals construïts contindrien el paràmetre real.
:::

## Visualitzant el nivell de confiança {.smaller}

```{r cobertura-sim, fig.height=4}
set.seed(1)
mu <- 100; sigma <- 15; n <- 30; B <- 100
z <- qnorm(0.975)

ics <- map_dfr(1:B, function(i) {
  x <- rnorm(n, mu, sigma)
  xbar <- mean(x); e <- z * sigma / sqrt(n)
  tibble(rep = i, lo = xbar - e, hi = xbar + e,
         cobreix = mu >= xbar - e & mu <= xbar + e)
})

ggplot(ics, aes(x = rep, y = (lo+hi)/2, ymin = lo, ymax = hi, color = cobreix)) +
  geom_pointrange() +
  geom_hline(yintercept = mu, linetype = "dashed") +
  scale_color_manual(values = c("TRUE" = "#006747", "FALSE" = "#E67E22")) +
  labs(x = "Repetició", y = "IC per a mu", color = "Cobreix mu?") +
  theme_minimal()

mean(ics$cobreix)
```

De les 100 rèpliques, la proporció que cobreix la $\mu$ real hauria de rondar el 95%.

## IC per a la mitjana amb $\sigma$ coneguda {.smaller}

::: {.block}
#### Condicions
$X$ normal o bé mida mostral prou gran.
:::

$$Z=\frac{\bar X-\mu}{\sigma/\sqrt n}\sim N(0,1) \qquad IC_{1-\alpha}(\mu)=\bar X\pm z_{1-\alpha/2}\frac{\sigma}{\sqrt n}$$

```{r ic-sigma-coneguda}
xbar <- 27.2; sigma <- 10.65; n <- 50
z <- qnorm(0.975)
e <- z * sigma / sqrt(n)
c(xbar - e, xbar + e)
```

## IC per a la mitjana amb $\sigma$ desconeguda {.smaller}

::: {.block}
#### Substituïm $\sigma$ per $S$
$$T=\frac{\bar X-\mu}{S/\sqrt n}\sim t_{n-1} \qquad IC_{1-\alpha}(\mu)=\bar X\pm t_{n-1,1-\alpha/2}\frac{S}{\sqrt n}$$
:::

```{r ic-t}
x <- c(115, 122, 119, 131, 125, 118, 121, 130)
t.test(x, conf.level = 0.95)$conf.int
```

## Exemple computacional: latència mitjana {.smaller}

Hem mesurat 80 peticions d'una API: mitjana mostral 118 ms, desviació típica mostral 22 ms. Volem un IC del 95% per a la latència mitjana real.

```{r ic-latencia}
xbar <- 118; s <- 22; n <- 80
crit <- qt(0.975, df = n - 1)
e <- crit * s / sqrt(n)
c(xbar - e, xbar + e)
```

::: {.block}
#### Lectura
El resultat no és "la latència sempre estarà dins l'interval", sinó incertesa sobre la mitjana poblacional.
:::

## Disseny mostral: quantes observacions necessitem? {.smaller}

::: {.block}
#### Amb $\sigma$ aproximadament coneguda
Per obtenir marge d'error màxim $e$:
$$n\ge \left(\frac{z_{1-\alpha/2}\sigma}{e}\right)^2$$
:::

```{r disseny-mostral}
sigma <- 20     # ms
error <- 5      # marge màxim
z <- qnorm(0.975)
ceiling((z * sigma / error)^2)
```

En benchmarking, això ajuda a planificar quantes repeticions cal fer.

## Per practicar: reduir el marge d'error {.smaller}

::: {.block}
#### Problema
Amb $\sigma=20$ ms, quantes observacions calen per obtenir un marge d'error de només 2 ms (confiança 95%)? Comparativament amb l'exemple anterior (marge 5 ms), en quin factor ha augmentat $n$?
:::

[Mostra la solució →](#sol-mostreig){.solution-link}

## Solució: reduir el marge d'error {#sol-mostreig visibility="hidden"}

::: {.solutionblock}
#### Solució
:::

```{r mostreig-check}
sigma <- 20; z <- qnorm(0.975)
n5 <- ceiling((z * sigma / 5)^2)
n2 <- ceiling((z * sigma / 2)^2)
c(n_marge5 = n5, n_marge2 = n2, factor = n2 / n5)
```

Com que $n$ creix amb l'invers del quadrat del marge d'error, reduir el marge per un factor 2.5 (de 5 a 2) multiplica $n$ per aproximadament $2.5^2=6.25$.

## Flux de treball reproduïble {.smaller}

::: {.block}
#### Passos
1. Definir la pregunta: què volem estimar?
2. Recollir o simular dades de manera transparent.
3. Calcular estimadors i interval.
4. Visualitzar la mostra i discutir condicions.
5. Escriure conclusions en un informe Quarto.
6. Guardar codi i dades a GitHub.
:::
