---
title: "Inferència II"
subtitle: "Intervals de confiança per a la variància i la proporció"
author: "Estadística — Grau en Enginyeria Informàtica"
date: "Curs 2026–27"
lang: ca
format:
  revealjs:
    css: uab-theme-ca.css
    theme: simple
    scrollable: true
    center: false
    slide-number: c/t
    transition: fade
    logo: images/uab.png
    footer: "Inferència II"
    toc: false
execute:
  echo: true
  warning: false
  message: false
knitr:
  opts_chunk:
    fig.align: "center"
    fig.width: 7
    fig.height: 4
---

```{r setup}
#| include: false
library(tidyverse)
set.seed(2026)
```

## Estadística computacional amb R, simulació i exemples d'enginyeria informàtica

## Què falta després de la mitjana? {.smaller}

- La mitjana descriu el nivell central d'una variable.
- La variància descriu l'estabilitat o dispersió.
- La proporció descriu freqüències d'esdeveniments binaris.

::: {.block}
#### Exemples informàtics
Variància del temps de resposta d'un servei; proporció de peticions amb error 500; proporció de tests superats en una integració contínua.
:::

## Objectius {.smaller}

1. Introduir la distribució $\chi^2$ i recordar la $t$ de Student.
2. Construir intervals per a $\sigma^2$ i $\sigma$.
3. Construir intervals per a una proporció $p$.
4. Aplicar-ho a estabilitat de sistemes i taxes d'error.
5. Fer els càlculs amb R.

## Distribució khi-quadrat {.smaller}

::: {.block}
#### Definició
Si $Z_1,\ldots,Z_n\sim N(0,1)$ independents, $Z_1^2+\cdots+Z_n^2\sim \chi^2_n$.
:::

- Només pren valors positius.
- No és simètrica.
- Apareix quan estudiem la variància mostral d'una mostra normal:
$$\frac{(n-1)S^2}{\sigma^2}\sim \chi^2_{n-1}$$

```{r chi2-plot, fig.height=3}
tibble(x = seq(0, 40, length.out = 300)) |>
  mutate(d5 = dchisq(x, 5), d19 = dchisq(x, 19)) |>
  pivot_longer(-x, names_to = "df", values_to = "densitat") |>
  ggplot(aes(x, densitat, color = df)) + geom_line(linewidth=1) + theme_minimal()
```

## IC per a la variància {.smaller}

::: {.block}
#### Condició: normalitat
Si la mostra prové d'una població normal:
$$IC_{1-\alpha}(\sigma^2)=\left(\frac{(n-1)S^2}{\chi^2_{n-1,1-\alpha/2}}, \frac{(n-1)S^2}{\chi^2_{n-1,\alpha/2}}\right)$$
:::

Per obtenir l'interval per $\sigma$, fem l'arrel quadrada dels extrems.

```{r ic-variancia}
n <- 20; s <- 1.6; alpha <- 0.05
qmin <- qchisq(alpha/2, df = n-1)
qmax <- qchisq(1-alpha/2, df = n-1)
ic_var <- c((n-1)*s^2/qmax, (n-1)*s^2/qmin)
ic_var
sqrt(ic_var)
```

## Exemple: estabilitat de latència {.smaller}

Un servei és acceptable si la variabilitat de la latència és baixa. En una mostra de 40 peticions, $S=18$ ms; suposem normalitat aproximada. IC del 95% per a $\sigma$:

```{r ic-latencia-sigma}
n <- 40; s <- 18
ic_var <- c(
  (n-1)*s^2/qchisq(.975, n-1),
  (n-1)*s^2/qchisq(.025, n-1)
)
sqrt(ic_var)
```

## Per practicar: comparar amplada d'intervals {.smaller}

::: {.block}
#### Problema
Repetiu el càlcul de l'IC per a $\sigma$ de l'exemple de latència però amb $n=200$ en lloc de $n=40$ (mateixa $S=18$). Com canvia l'amplada de l'interval?
:::

[Mostra la solució →](#sol-ic-sigma-n){.solution-link}

## Solució: comparar amplada d'intervals {#sol-ic-sigma-n visibility="hidden"}

::: {.solutionblock}
#### Solució
:::

```{r ic-sigma-n-check}
calcula_ic_sigma <- function(n, s, alpha = 0.05) {
  ic_var <- c((n-1)*s^2/qchisq(1-alpha/2, n-1), (n-1)*s^2/qchisq(alpha/2, n-1))
  sqrt(ic_var)
}
calcula_ic_sigma(40, 18)
calcula_ic_sigma(200, 18)
```

Amb més dades, l'interval per a $\sigma$ és molt més estret: augmentar la mida mostral redueix la incertesa sobre la variabilitat, igual que passava amb la mitjana.

## Proporció poblacional {.smaller}

::: {.block}
#### Situació
Tenim una variable binària: èxit/fracàs, error/no error, spam/no spam.
:::

Si observem $x$ èxits en $n$ intents: $\hat p=x/n$. Per $n$ prou gran:
$$\hat p\approx N\left(p,\sqrt{\frac{p(1-p)}{n}}\right)$$

## IC aproximat per a una proporció {.smaller}

::: {.block}
#### Interval normal aproximat
$$IC_{1-\alpha}(p)=\hat p\pm z_{1-\alpha/2}\sqrt{\frac{\hat p(1-\hat p)}{n}}$$
:::

- Funciona raonablement si $n\hat p$ i $n(1-\hat p)$ són prou grans.
- En casos extrems, millor usar mètodes exactes o de Wilson.

```{r ic-proporcio}
x <- 37; n <- 1000
phat <- x/n
z <- qnorm(.975)
phat + c(-1,1)*z*sqrt(phat*(1-phat)/n)
prop.test(x, n, correct = FALSE)$conf.int
binom.test(x, n)$conf.int
```

## Exemple: taxa d'errors d'una API {.smaller}

En 10.000 peticions, 83 retornen error 500. $\hat p=83/10000=0.0083$. Volem un IC del 95% per a la taxa real d'errors.

```{r ic-taxa-errors}
x <- 83; n <- 10000
prop.test(x, n, correct = FALSE)$conf.int
binom.test(x, n)$conf.int
```

::: {.alertblock}
#### Lectura
No és només un percentatge observat: és un interval plausible per a la taxa real del sistema.
:::

## Per practicar: proporció amb mostra petita {.smaller}

::: {.block}
#### Problema
Amb només $n=20$ peticions i $x=1$ error, calculeu l'IC normal aproximat i l'IC exacte (`binom.test`). Coincideixen bé? Per què podria fallar l'aproximació normal aquí?
:::

[Mostra la solució →](#sol-prop-petita){.solution-link}

## Solució: proporció amb mostra petita {#sol-prop-petita visibility="hidden"}

::: {.solutionblock}
#### Solució
:::

```{r prop-petita-check}
x <- 1; n <- 20; phat <- x / n
z <- qnorm(0.975)
c(normal_lo = max(0, phat - z*sqrt(phat*(1-phat)/n)),
  normal_hi = phat + z*sqrt(phat*(1-phat)/n))
binom.test(x, n)$conf.int
```

L'interval normal pot donar valors negatius (sense sentit per a una proporció) i és una aproximació pobra quan $n\hat p$ és petit (aquí $n\hat p=1$, molt lluny de la regla pràctica $\ge5$). L'interval exacte de `binom.test()` és més fiable en aquest cas.
