---
title: "Inferència III"
subtitle: "Tests d'hipòtesi simples"
author: "Estadística — Grau en Enginyeria Informàtica"
date: "Curs 2026–27"
lang: ca
format:
  revealjs:
    css: uab-theme-ca.css
    theme: simple
    scrollable: true
    center: false
    slide-number: c/t
    transition: fade
    logo: images/uab.png
    footer: "Inferència III"
    toc: false
execute:
  echo: true
  warning: false
  message: false
knitr:
  opts_chunk:
    fig.align: "center"
    fig.width: 7
    fig.height: 4
---

```{r setup}
#| include: false
library(tidyverse)
set.seed(2026)
```

## Estadística computacional amb R, simulació i exemples d'enginyeria informàtica

## De l'estimació a la decisió {.smaller}

- Els intervals de confiança responen: "quin rang és plausible?"
- Els tests d'hipòtesi responen: "les dades són compatibles amb una afirmació concreta?"

::: {.block}
#### Exemple informàtic
Una versió nova redueix la latència mitjana per sota de 100 ms? Una taxa d'error supera l'1%?
:::

## Objectius {.smaller}

1. Formular hipòtesi nul·la i alternativa.
2. Entendre error de tipus I, tipus II i significació.
3. Calcular estadístics de contrast i p-valors.
4. Distingir tests bilaterals i unilaterals.
5. Aplicar tests simples per mitjana, proporció i variància amb R.

## Hipòtesi nul·la i alternativa {.smaller}

$$H_0: \theta=\theta_0 \qquad H_1: \theta\ne\theta_0,\quad \theta>\theta_0,\quad \theta<\theta_0$$

- $H_0$ és el model de referència.
- $H_1$ representa l'efecte que busquem evidenciar.

::: {.block}
#### Exemples
$H_0: \mu=100$ ms, $H_1: \mu<100$ ms. $H_0: p=0.01$, $H_1: p>0.01$.
:::

## Errors i p-valor {.smaller}

- **Error tipus I**: rebutjar $H_0$ quan és certa.
- **Error tipus II**: no rebutjar $H_0$ quan $H_1$ és certa.
- **Significació $\alpha$**: risc màxim tolerat d'error tipus I.

::: {.block}
#### p-valor
Probabilitat d'obtenir un resultat igual o més extrem que l'observat, assumint que $H_0$ és certa.
:::

::: {.alertblock}
#### Regla
Si p-valor $<\alpha$, rebutgem $H_0$.
:::

## Cues del test {.smaller}

::: {.three-col}
<div>

::: {.block}
#### Cua dreta
$H_1:\theta>\theta_0$

Ex.: la taxa d'error és massa alta.
:::

</div>
<div>

::: {.block}
#### Cua esquerra
$H_1:\theta<\theta_0$

Ex.: la latència ha baixat.
:::

</div>
<div>

::: {.block}
#### Bilateral
$H_1:\theta\ne\theta_0$

Ex.: el rendiment ha canviat.
:::

</div>
:::

::: {.alertblock}
#### Clau
La hipòtesi alternativa es decideix abans de mirar el resultat.
:::

## Test simple per a la mitjana {.smaller}

::: {.block}
#### $\sigma$ coneguda o $n$ gran
$$E=\frac{\bar X-\mu_0}{\sigma/\sqrt n}\sim N(0,1)\quad \text{sota }H_0$$
:::

```{r test-mitjana-z}
xbar <- 96; mu0 <- 100; sigma <- 15; n <- 64
Eobs <- (xbar - mu0)/(sigma/sqrt(n))
pval_esq <- pnorm(Eobs)  # H1: mu < mu0
Eobs; pval_esq
```

## Test simple per a la mitjana amb $\sigma$ desconeguda {.smaller}

::: {.block}
#### t-test
$$T=\frac{\bar X-\mu_0}{S/\sqrt n}\sim t_{n-1}$$
:::

```{r test-mitjana-t}
set.seed(1)
lat <- rnorm(25, mean = 96, sd = 15)
t.test(lat, mu = 100, alternative = "less")
```

- `alternative = "less"`: $H_1:\mu<100$.
- `alternative = "greater"`: $H_1:\mu>100$.
- Per defecte, `two.sided`.

## Test per a una proporció {.smaller}

Suposem que el sistema ha de tenir una taxa d'error màxima d'1%. En 5000 peticions observem 68 errors.
$$H_0:p=0.01,\qquad H_1:p>0.01$$

```{r test-proporcio}
x <- 68; n <- 5000
prop.test(x, n, p = 0.01, alternative = "greater", correct = FALSE)
binom.test(x, n, p = 0.01, alternative = "greater")
```

## Test per a una variància {.smaller}

Volem saber si la variabilitat supera un llindar. Si la població és normal:
$$\chi^2=\frac{(n-1)S^2}{\sigma_0^2}\sim\chi^2_{n-1}\quad \text{sota }H_0$$

```{r test-variancia}
n <- 30; s <- 18; sigma0 <- 15
Eobs <- (n-1)*s^2/sigma0^2
pval <- 1 - pchisq(Eobs, df = n-1)  # H1: sigma^2 > sigma0^2
Eobs; pval
```

## Per practicar: test unilateral per a la mitjana {.smaller}

::: {.block}
#### Problema
Una nova versió d'un servei promet una latència mitjana inferior a 90 ms. En una mostra de 36 peticions s'observa $\bar x=85$ ms amb $s=18$ ms. Formuleu $H_0$ i $H_1$, i calculeu el p-valor amb un t-test manual (`T = (xbar - mu0)/(s/sqrt(n))`, i `pt()`).
:::

[Mostra la solució →](#sol-test-latencia){.solution-link}

## Solució: test unilateral per a la mitjana {#sol-test-latencia visibility="hidden"}

::: {.solutionblock}
#### Solució
$H_0:\mu=90$, $H_1:\mu<90$.
:::

```{r test-latencia-check}
xbar <- 85; mu0 <- 90; s <- 18; n <- 36
Tobs <- (xbar - mu0) / (s / sqrt(n))
pval <- pt(Tobs, df = n - 1)
c(Tobs = Tobs, pval = pval)
```

Amb un p-valor d'aquesta magnitud, la decisió de rebutjar $H_0$ depèn de si és inferior al nivell de significació $\alpha$ triat (per exemple 0.05).

## Resultat estadístic vs. decisió pràctica {.smaller}

::: {.block}
#### No n'hi ha prou amb el p-valor
Cal mirar també: mida de l'efecte, interval de confiança, cost d'actuar o no actuar, qualitat i independència de les dades.
:::

::: {.alertblock}
#### En enginyeria
Una diferència estadísticament significativa pot ser irrellevant si només redueix 0.1 ms, i una diferència no significativa pot requerir més dades.
:::
