---
title: "Inferència IV"
subtitle: "Comparació de mitjanes"
author: "Estadística — Grau en Enginyeria Informàtica"
date: "Curs 2026–27"
lang: ca
format:
  revealjs:
    css: uab-theme-ca.css
    theme: simple
    scrollable: true
    center: false
    slide-number: c/t
    transition: fade
    logo: images/uab.png
    footer: "Inferència IV"
    toc: false
execute:
  echo: true
  warning: false
  message: false
knitr:
  opts_chunk:
    fig.align: "center"
    fig.width: 7
    fig.height: 4
---

```{r setup}
#| include: false
library(tidyverse)
set.seed(2026)
```

## Estadística computacional amb R, simulació i exemples d'enginyeria informàtica

## Per què comparar mitjanes? {.smaller}

- Volem saber si dues configuracions tenen el mateix rendiment mitjà.
- Comparar una versió nova amb una versió anterior és una situació habitual.
- La pregunta estadística és si la diferència observada supera el soroll mostral.

::: {.block}
#### Exemples
Latència abans/després, temps d'execució de dos algoritmes, consum de memòria amb dues configuracions.
:::

## Objectius {.smaller}

1. Distingir dades aparellades i mostres independents.
2. Formular tests de comparació de mitjanes.
3. Aplicar tests t adequats amb R.
4. Interpretar p-valors, intervals i diferències estimades.
5. Relacionar-ho amb benchmarking i experiments A/B quantitatius.

## Dades aparellades o independents? {.smaller}

::: {.two-col}
<div>

::: {.block}
#### Aparellades
Les dues mesures corresponen a la mateixa unitat.
- mateix servidor abans/després,
- mateix conjunt de tasques amb dos algoritmes,
- mateix usuari en dues condicions.
:::

</div>
<div>

::: {.block}
#### Independents
Les dues mostres provenen de grups diferents.
- dos grups d'usuaris,
- dues màquines diferents,
- dues mostres de peticions no relacionades.
:::

</div>
:::

## Dades aparellades: reduir a un test simple {.smaller}

::: {.block}
#### Diferències
Amb parelles $(X_i,Y_i)$, definim $D_i=Y_i-X_i$. El test sobre dues mitjanes es converteix en un test sobre una mitjana:
$$H_0:\mu_D=0$$
:::

```{r test-aparellat}
abans   <- c(120, 118, 130, 125, 119, 122, 121, 128)
despres <- c(112, 116, 124, 120, 116, 119, 117, 121)
t.test(despres, abans, paired = TRUE, alternative = "less")
```

## Mostres independents: test de Welch {.smaller}

::: {.block}
#### Opció recomanada per defecte
El test t de Welch no exigeix variàncies iguals:
$$H_0:\mu_1=\mu_2,\qquad H_1:\mu_1\ne\mu_2$$
:::

```{r test-welch}
alg_A <- c(34, 31, 33, 36, 35, 32, 37, 34)
alg_B <- c(29, 30, 31, 28, 32, 30, 29, 31)
t.test(alg_A, alg_B, alternative = "greater")
```

- `greater`: la mitjana d'A és més gran que la de B.
- En temps d'execució, "més gran" pot voler dir pitjor.

## Mostres independents amb variàncies iguals {.smaller}

Si assumim normalitat i variàncies iguals, es pot usar la versió amb variància combinada.

```{r test-var-equal}
t.test(alg_A, alg_B, alternative = "greater", var.equal = TRUE)
```

::: {.alertblock}
#### Prudència
En dades de rendiment, les variàncies sovint poden diferir entre configuracions. Welch és més robust.
:::

## Visualització abans del test {.smaller}

```{r visualitzacio-algoritmes, fig.height=3.8}
dades <- tibble(
  temps = c(alg_A, alg_B),
  algoritme = rep(c("A", "B"), each = length(alg_A))
)

ggplot(dades, aes(algoritme, temps)) +
  geom_boxplot(fill = "#E0F1EC") +
  geom_point(color = "#14416E", size = 2) +
  theme_minimal()
```

::: {.block}
#### Regla
Abans d'un test, sempre visualitzem les dades.
:::

## Exemple: comparació d'algoritmes {.smaller}

Tenim temps d'execució de dos algoritmes sobre problemes independents.

- $H_0:\mu_A=\mu_B$.
- $H_1:\mu_A>\mu_B$ si volem demostrar que A és més lent.
- També podem plantejar $H_1:\mu_A<\mu_B$ si volem demostrar que A és més ràpid.

::: {.block}
#### Informe
No direm només "p < 0.05". Cal indicar diferència estimada i interval de confiança.
:::

## Per practicar: test bilateral i decisió {.smaller}

::: {.block}
#### Problema
Amb `alg_A` i `alg_B` d'abans, feu el test de Welch **bilateral** (`alternative = "two.sided"`, l'opció per defecte). Compareu el p-valor amb el del test unilateral (`greater`) fet abans. Per què el p-valor bilateral és més gran?
:::

[Mostra la solució →](#sol-bilateral){.solution-link}

## Solució: test bilateral i decisió {#sol-bilateral visibility="hidden"}

::: {.solutionblock}
#### Solució
:::

```{r bilateral-check}
t.test(alg_A, alg_B)$p.value
t.test(alg_A, alg_B, alternative = "greater")$p.value
```

El p-valor bilateral és aproximadament el doble de l'unilateral (quan la diferència observada va en la direcció de $H_1$), perquè reparteix la probabilitat de cua entre les dues direccions possibles ($\mu_A\ne\mu_B$) en lloc de concentrar-la en una de sola.

## Criteris pràctics de decisió {.smaller}

- **Estadística**: p-valor i interval de confiança.
- **Enginyeria**: diferència rellevant per a l'usuari o el sistema.
- **Cost**: complexitat afegida, manteniment, estabilitat.
- **Reproduïbilitat**: scripts, llavors, entorn i dades versionades.

::: {.alertblock}
#### Pregunta final
La diferència és estadísticament detectable i pràcticament útil?
:::
