---
title: "Inferència V"
subtitle: "Comparació de variàncies: la distribució F"
author: "Estadística — Grau en Enginyeria Informàtica"
date: "Curs 2026–27"
lang: ca
format:
  revealjs:
    css: uab-theme-ca.css
    theme: simple
    scrollable: true
    center: false
    slide-number: c/t
    transition: fade
    logo: images/uab.png
    footer: "Inferència V"
    toc: false
execute:
  echo: true
  warning: false
  message: false
knitr:
  opts_chunk:
    fig.align: "center"
    fig.width: 7
    fig.height: 4
---

```{r setup}
#| include: false
library(tidyverse)
set.seed(2026)
```

## Estadística computacional amb R, simulació i exemples d'enginyeria informàtica

## Per què comparar variàncies? {.smaller}

- En enginyeria, no només importa el valor mitjà: importa l'**estabilitat**.
- Dos sistemes poden tenir la mateixa latència mitjana però variabilitat molt diferent.
- La variància mesura fluctuació i risc de valors extrems.

::: {.block}
#### Exemple
Comparar la variabilitat de potència de dos generadors làser o la variabilitat de latència de dues versions d'un servei.
:::

## Objectius {.smaller}

1. Introduir la distribució F de Fisher-Snedecor.
2. Formular tests per comparar dues variàncies.
3. Fer càlculs amb `var.test()` en R.
4. Interpretar resultats en termes d'estabilitat.
5. Discutir condicions i alternatives robustes.

## Hipòtesi sobre quocient de variàncies {.smaller}

::: {.block}
#### Plantejament
$$H_0:\sigma_1^2=\sigma_2^2 \quad \Longleftrightarrow \quad H_0:\frac{\sigma_1^2}{\sigma_2^2}=1$$
$$H_1:\frac{\sigma_1^2}{\sigma_2^2}>1, \quad <1, \quad \ne 1$$
:::

- No comparem variàncies restant-les, sinó fent-ne el quocient.
- Sota normalitat, el quocient de variàncies mostrals segueix una F.

## Distribució F {.smaller}

::: {.block}
#### Definició
Si $U_1\sim\chi^2_{d_1}$ i $U_2\sim\chi^2_{d_2}$ independents, $\dfrac{U_1/d_1}{U_2/d_2}\sim F(d_1,d_2)$.
:::

- Només pren valors positius.
- Té dos graus de llibertat: numerador i denominador.
- És asimètrica.

```{r F-quantils, fig.height=3}
qf(.95, df1 = 10, df2 = 4)
qf(.05, df1 = 10, df2 = 4)

tibble(x = seq(0.01, 6, length.out = 300), d = df(x, 10, 4)) |>
  ggplot(aes(x, d)) + geom_line(color = "#14416E", linewidth = 1) +
  labs(y = "densitat F(10,4)") + theme_minimal()
```

## Test F per a dues variàncies {.smaller}

::: {.block}
#### Estadístic
$$F_{obs}=\frac{S_1^2}{S_2^2}\sim F(n_1-1,n_2-1) \quad \text{sota }H_0$$
:::

```{r test-f}
set.seed(1)
x1 <- rnorm(31, mean = 0, sd = sqrt(0.020))
x2 <- rnorm(16, mean = 0, sd = sqrt(0.012))
var.test(x1, x2, alternative = "two.sided")
```

::: {.alertblock}
#### Condició important
Aquest test és sensible a la no-normalitat. Cal visualitzar dades i considerar alternatives robustes.
:::

## Exemple: dos generadors {.smaller}

$n_1=31$, $s_1^2=0.020$; $n_2=16$, $s_2^2=0.012$. Volem contrastar si les variàncies són diferents.

$$F_{obs}=\frac{0.020}{0.012}=1.667,\quad df_1=30,\quad df_2=15$$

```{r exemple-generadors}
Fobs <- 0.020 / 0.012
pval <- 2 * min(pf(Fobs, 30, 15), 1 - pf(Fobs, 30, 15))
Fobs; pval
```

## Exemple computacional: estabilitat de dues versions {.smaller}

La versió B pot tenir la mateixa mitjana que A però més variabilitat. Els usuaris perceben pitjor els pics de latència, i comparar variàncies ajuda a detectar inestabilitat.

```{r versions-estabilitat}
set.seed(4)
A <- rnorm(50, 120, 15)
B <- rnorm(50, 120, 25)
var.test(B, A, alternative = "greater")
```

## Visualitzar variabilitat {.smaller}

```{r visualitzar-variabilitat, fig.height=3.8}
dades <- tibble(
  latencia = c(A, B),
  versio = rep(c("A", "B"), each = 50)
)

ggplot(dades, aes(versio, latencia)) +
  geom_boxplot(fill = "#E0F1EC") +
  geom_point(color = "#14416E") +
  theme_minimal()
```

::: {.block}
#### Indicadors útils
Desviació típica, rang interquartílic, percentils 90/95/99 i gràfics.
:::

## Alternatives i prudència {.smaller}

- El test F exigeix normalitat aproximada.
- Les latències solen ser asimètriques i amb cua llarga.
- Alternatives: transformacions, bootstrap, Levene/Brown-Forsythe, comparació de quantils.

```{r bootstrap-quocient}
# Bootstrap simple del quocient de variàncies
Bboot <- 2000
ratio <- replicate(Bboot, {
  var(sample(B, replace = TRUE)) / var(sample(A, replace = TRUE))
})
quantile(ratio, c(.025, .975))
```

## Per practicar: comparar test F i bootstrap {.smaller}

::: {.block}
#### Problema
Amb les dades `A` i `B` d'abans, comproveu si l'IC bootstrap del quocient de variàncies (calculat a dalt) conté el valor 1. És coherent amb el resultat del `var.test(B, A)`?
:::

[Mostra la solució →](#sol-bootstrap-f){.solution-link}

## Solució: comparar test F i bootstrap {#sol-bootstrap-f visibility="hidden"}

::: {.solutionblock}
#### Solució
:::

```{r bootstrap-f-check}
quantile(ratio, c(.025, .975))
var.test(B, A, alternative = "greater")$p.value
```

Si l'interval bootstrap no conté l'1 (i queda per sobre), és coherent amb rebutjar $H_0:\sigma_A^2=\sigma_B^2$ a favor de $\sigma_B^2>\sigma_A^2$, tal com indica el p-valor petit del `var.test()`.
