---
title: "Inferència VI"
subtitle: "Tests no paramètrics: χ² d'independència i d'ajustament"
author: "Estadística — Grau en Enginyeria Informàtica"
date: "Curs 2026–27"
lang: ca
format:
  revealjs:
    css: uab-theme-ca.css
    theme: simple
    scrollable: true
    center: false
    slide-number: c/t
    transition: fade
    logo: images/uab.png
    footer: "Inferència VI"
    toc: false
execute:
  echo: true
  warning: false
  message: false
knitr:
  opts_chunk:
    fig.align: "center"
    fig.width: 7
    fig.height: 4
---

```{r setup}
#| include: false
library(tidyverse)
set.seed(2026)
```

## Estadística computacional amb R, simulació i exemples d'enginyeria informàtica

## Per què tests no paramètrics? {.smaller}

- Fins ara hem contrastat paràmetres: mitjanes, proporcions i variàncies.
- Ara contrastem estructures: independència o ajust a una distribució.
- Són especialment útils amb variables categòriques i taules de contingència.

::: {.block}
#### Exemples informàtics
Sistema operatiu i tipus d'error; navegador i conversió; distribució esperada de codis d'estat HTTP.
:::

## Objectius {.smaller}

1. Formular tests $\chi^2$ d'independència i d'ajustament.
2. Calcular valors observats i esperats.
3. Interpretar residus i contribucions.
4. Fer els tests amb `chisq.test()` en R.
5. Relacionar resultats amb decisions sobre producte o sistema.

## Dos tipus de tests $\chi^2$ {.smaller}

::: {.two-col}
<div>

::: {.block}
#### Independència
$$H_0:\text{dues variables són independents}$$
Exemple: tipus de dispositiu i error.
:::

</div>
<div>

::: {.block}
#### Ajustament
$$H_0:\text{les dades segueixen una distribució donada}$$
Exemple: freqüències de codis HTTP segons proporcions esperades.
:::

</div>
:::

En ambdós casos, l'estadístic és gran quan observat i esperat difereixen molt.

## Test d'independència {.smaller}

::: {.block}
#### Taula de contingència
Per cada cel·la $(i,j)$: observat $o_{ij}$ i esperat $e_{ij}=\dfrac{(\text{total fila }i)(\text{total columna }j)}{n}$.
$$E=\sum_{i,j}\frac{(o_{ij}-e_{ij})^2}{e_{ij}} \sim \chi^2_{(f-1)(c-1)}$$
:::

::: {.alertblock}
#### Condició pràctica
Els esperats haurien de ser prou grans, habitualment $e_{ij}\ge 5$.
:::

## Exemple: dispositiu i error {.smaller}

| | Error | Sense error |
|---|---|---|
| Mòbil | 48 | 952 |
| Escriptori | 22 | 978 |

$H_0$: dispositiu i error són independents.

```{r chi2-independencia}
taula <- matrix(c(48, 952, 22, 978), nrow = 2, byrow = TRUE)
rownames(taula) <- c("mobil", "desktop")
colnames(taula) <- c("error", "ok")
chisq.test(taula, correct = FALSE)
```

## Mirar més enllà del p-valor {.smaller}

```{r chi2-residus}
res <- chisq.test(taula, correct = FALSE)
res$expected      # valors esperats
res$residuals     # residus de Pearson
res$stdres        # residus estandarditzats
```

::: {.block}
#### Interpretació
Les cel·les amb residus grans expliquen la dependència. No només interessa si hi ha relació, sinó **on** apareix la diferència.
:::

## Test d'ajustament {.smaller}

::: {.block}
#### Una sola variable categòrica
Freqüències observades $o_i$ i probabilitats esperades $p_i$:
$$e_i=n p_i, \qquad E=\sum_i\frac{(o_i-e_i)^2}{e_i}$$
:::

$$H_0:\text{les dades segueixen les probabilitats }p_i$$

```{r chi2-ajustament}
observat <- c(200, 720, 80)
esperat_p <- c(.2, .75, .05)
chisq.test(observat, p = esperat_p)
```

## Exemple: codis HTTP {.smaller}

En condicions normals esperem: 2xx 92%, 3xx 5%, 4xx 2%, 5xx 1%. Avui observem 10.000 respostes: 9000, 520, 260, 220.

```{r chi2-http}
obs <- c(9000, 520, 260, 220)
p0 <- c(.92, .05, .02, .01)
chisq.test(obs, p = p0)
```

::: {.alertblock}
#### Pregunta
El patró d'avui és compatible amb el funcionament normal?
:::

## Visualització de contribucions {.smaller}

```{r chi2-contribucions, fig.height=3.6}
res <- chisq.test(obs, p = p0)
contrib <- (obs - res$expected)^2 / res$expected

tibble(codi = c("2xx","3xx","4xx","5xx"), contrib) |>
  ggplot(aes(codi, contrib)) +
  geom_col(fill = "#E67E22") +
  theme_minimal()
```

::: {.block}
#### Idea
Les contribucions indiquen quines categories expliquen el rebuig de $H_0$.
:::

## Per practicar: identificar la categoria responsable {.smaller}

::: {.block}
#### Problema
Amb el resultat de `chisq.test(obs, p = p0)`, identifiqueu quina categoria de codi HTTP té la contribució més alta a l'estadístic, i relacioneu-ho amb la diferència entre observat i esperat en aquella categoria.
:::

[Mostra la solució →](#sol-contrib-http){.solution-link}

## Solució: identificar la categoria responsable {#sol-contrib-http visibility="hidden"}

::: {.solutionblock}
#### Solució
:::

```{r contrib-http-check}
tibble(codi = c("2xx","3xx","4xx","5xx"),
       observat = obs, esperat = res$expected, contrib = contrib) |>
  arrange(desc(contrib))
```

La categoria **5xx** té l'observat (220) molt més alt que l'esperat (100), i és la que més contribueix a l'estadístic $\chi^2$ — un senyal que avui hi ha hagut més errors de servidor del que s'esperaria en condicions normals.

## Limitacions {.smaller}

- Requereix freqüències esperades prou grans.
- No mesura causalitat.
- Amb mostres molt grans, diferències petites poden ser significatives.
- Cal complementar amb mida de l'efecte i interpretació de domini.

::: {.block}
#### Opcional
Per taules $2\times 2$, es pot mirar també l'*odds ratio* o la diferència de proporcions.
:::

```{r odds-ratio-opcional}
# odds ratio per a la taula dispositiu x error
(taula[1,1] * taula[2,2]) / (taula[1,2] * taula[2,1])
```
